# scRNA‑seq — Errores y Supervivencia

::: callout-important
## Sobre los conjuntos de datos

Este conjunto de datos proviene de **GSE149689**. Los datos han sido **reducidos** y se introdujeron [**errores deliberados**]{.text-red} con fines educativos.

#### [Errores deliberados]{.text-red}

Se diseñaron cinco pasos para que fallaran (por ejemplo, acceso al slot de **v4**, uso incorrecto de `GetAssayData slot=`, umbrales de filtrado incorrectos, dimensiones mayores al número de componentes principales, graficar una etiqueta antes de agregarla).

Estos pasos están envueltos en `try()`, de modo que el error se imprime en la consola sin detener la ejecución completa. El objetivo es que el usuario **lea el mensaje de error, lo interprete y continúe con el análisis**.
:::

## Opciones de directorio de trabajo

Al iniciar un análisis, es necesario asegurarse de que R sepa dónde encontrar tus scripts y datos. Hay dos enfoques comunes:

- **Establecer el directorio de trabajo** Puedes establecer manualmente el directorio de trabajo en RStudio mediante: *Session \> Set Working Directory \> To Source File Location*. Esta opción hace que R se ejecute desde la carpeta que contiene tu script y la subcarpeta `data/`. Es rápido y útil para scripts pequeños o puntuales, pero requiere reconfigurarse cada vez que abres el proyecto.

- **Crear un Proyecto de R** El enfoque recomendado para la reproducibilidad y la colaboración. Un archivo `.Rproj` establece automáticamente la raíz del proyecto como directorio de trabajo. Esto permite usar rutas relativas (por ejemplo, `data/file.csv`) sin ajustes manuales. También se integra perfectamente con Git/GitHub, Quarto y RMarkdown, haciendo que tu flujo de trabajo sea más organizado y consistente.

::: callout-tip
## Buena práctica

Para proyectos de largo plazo, especialmente aquellos compartidos en GitHub o usados en la enseñanza, crear un **Proyecto de R** es la opción más confiable.
:::

## Cómo usar este documento

Ejecuta el código de forma interactiva, sección por sección (`Ctrl+Enter / Cmd+Enter`), de principio a fin. NO uses `source()` para todo el archivo de una sola vez: varios bloques son errores deliberados pensados para ser leídos, y el **Bloque 8** es trabajo opcional para casa que depende de un archivo que se publica por separado después de la sesión.

## **Bloque 0 - Instalación de paquetes y configuración**

### Paso 0.1 - Instalar paquetes

Verifica cada paquete antes de instalarlo. Si `install.packages()` falla, reintenta a través de `BiocManager`. Es seguro ejecutarlo varias veces.

```{r install_packages, eval=FALSE}
# Install BiocManager
if (!requireNamespace("BiocManager", quietly = TRUE))
  install.packages("BiocManager")

# All packages
all_pkgs <- c(
  "Seurat", "SeuratObject", "ggplot2", "patchwork",  "dplyr", "tidyr", "Matrix", "harmony", "scales", "ggrepel",
  "SingleR", "celldex", "BiocParallel", "scDblFinder",
  "SingleCellExperiment"
)

for (pkg in all_pkgs) {
  if (!requireNamespace(pkg, quietly = TRUE)) {
    message("Installing: ", pkg)
    tryCatch(install.packages(pkg, quiet = TRUE),
             error   = function(e) NULL,
             warning = function(w) NULL)
    if (!requireNamespace(pkg, quietly = TRUE)) {
      message("  CRAN failed. Retrying via BiocManager...")
      tryCatch(
        BiocManager::install(pkg, ask = FALSE, update = FALSE),
        error   = function(e) message("  FAILED: ", e$message),
        warning = function(w) NULL
      )
    }
    if (requireNamespace(pkg, quietly = TRUE))
      message("  OK: ", pkg, " (", as.character(packageVersion(pkg)), ")")
    else
      message("  FAILED: ", pkg, ". Run the fallback chunk below.")
  } else {
    message("Already installed: ", pkg,
            " (", as.character(packageVersion(pkg)), ")")
  }
}
```

``` text
Registered S3 method overwritten by 'data.table':
  method           from
  print.data.table     
Registered S3 method overwritten by 'htmlwidgets':
  method           from         
  print.htmlwidget tools:rstudio
Already installed: Seurat (5.5.0)
Already installed: SeuratObject (5.4.0)
Already installed: ggplot2 (4.0.3)
Already installed: patchwork (1.3.2)
Already installed: dplyr (1.2.1)
Already installed: tidyr (1.3.2)
Already installed: Matrix (1.7.5)
Already installed: harmony (2.0.4)
Already installed: scales (1.4.0)
Already installed: ggrepel (0.9.8)
Installing: SingleR
  CRAN failed. Retrying via BiocManager...
'getOption("repos")' replaces Bioconductor standard repositories, see
'help("repositories", package = "BiocManager")' for details.
Replacement repositories:
    CRAN: https://cran.rstudio.com/
Bioconductor version 3.23 (BiocManager 1.30.27), R 4.6.0 (2026-04-24)
Installing package(s) 'BiocVersion', 'SingleR'
also installing the dependencies ‘XVector’, ‘MatrixGenerics’, ‘GenomicRanges’, ‘Biobase’, ‘IRanges’, ‘Seqinfo’, ‘S4Arrays’, ‘SparseArray’, ‘SummarizedExperiment’, ‘BiocGenerics’, ‘S4Vectors’, ‘DelayedArray’, ‘beachmat’, ‘assorthead’

  FAILED: SingleR. Run the fallback chunk below.
Installing: celldex
  CRAN failed. Retrying via BiocManager...
'getOption("repos")' replaces Bioconductor standard repositories, see
'help("repositories", package = "BiocManager")' for details.
Replacement repositories:
    CRAN: https://cran.rstudio.com/
Bioconductor version 3.23 (BiocManager 1.30.27), R 4.6.0 (2026-04-24)
Installing package(s) 'BiocVersion', 'celldex'
also installing the dependencies ‘dir.expiry’, ‘dbplyr’, ‘Biostrings’, ‘XVector’, ‘rhdf5filters’, ‘V8’, ‘biocmake’, ‘h5mread’, ‘MatrixGenerics’, ‘GenomicRanges’, ‘Biobase’, ‘BiocGenerics’, ‘IRanges’, ‘Seqinfo’, ‘S4Arrays’, ‘BiocFileCache’, ‘BiocBaseUtils’, ‘KEGGREST’, ‘SparseArray’, ‘sparseMatrixStats’, ‘alabaster.schemas’, ‘rhdf5’, ‘jsonvalidate’, ‘assorthead’, ‘Rhdf5lib’, ‘HDF5Array’, ‘alabaster.ranges’, ‘blob’, ‘SummarizedExperiment’, ‘ExperimentHub’, ‘AnnotationHub’, ‘AnnotationDbi’, ‘S4Vectors’, ‘DelayedArray’, ‘DelayedMatrixStats’, ‘gypsum’, ‘alabaster.base’, ‘alabaster.matrix’, ‘alabaster.se’, ‘DBI’, ‘RSQLite’

  FAILED: celldex. Run the fallback chunk below.
Installing: BiocParallel
  CRAN failed. Retrying via BiocManager...
'getOption("repos")' replaces Bioconductor standard repositories, see
'help("repositories", package = "BiocManager")' for details.
Replacement repositories:
    CRAN: https://cran.rstudio.com/
Bioconductor version 3.23 (BiocManager 1.30.27), R 4.6.0 (2026-04-24)
Installing package(s) 'BiocVersion', 'BiocParallel'
also installing the dependencies ‘formatR’, ‘lambda.r’, ‘futile.options’, ‘futile.logger’, ‘snow’

  FAILED: BiocParallel. Run the fallback chunk below.
Installing: scDblFinder
  CRAN failed. Retrying via BiocManager...
'getOption("repos")' replaces Bioconductor standard repositories, see
'help("repositories", package = "BiocManager")' for details.
Replacement repositories:
    CRAN: https://cran.rstudio.com/
Bioconductor version 3.23 (BiocManager 1.30.27), R 4.6.0 (2026-04-24)
Installing package(s) 'BiocVersion', 'scDblFinder'
also installing the dependencies ‘formatR’, ‘lambda.r’, ‘futile.options’, ‘locfit’, ‘beeswarm’, ‘vipor’, ‘Cairo’, ‘cigarillo’, ‘RCurl’, ‘rjson’, ‘futile.logger’, ‘snow’, ‘assorthead’, ‘beachmat’, ‘ScaledMatrix’, ‘rsvd’, ‘MatrixGenerics’, ‘Biobase’, ‘Seqinfo’, ‘S4Arrays’, ‘edgeR’, ‘limma’, ‘statmod’, ‘metapod’, ‘SparseArray’, ‘ggbeeswarm’, ‘viridis’, ‘RcppML’, ‘pheatmap’, ‘ggrastr’, ‘UCSC.utils’, ‘Biostrings’, ‘XVector’, ‘Rhtslib’, ‘XML’, ‘GenomicAlignments’, ‘BiocIO’, ‘restfulr’, ‘SingleCellExperiment’, ‘BiocGenerics’, ‘BiocParallel’, ‘BiocNeighbors’, ‘BiocSingular’, ‘S4Vectors’, ‘SummarizedExperiment’, ‘scran’, ‘scater’, ‘scuttle’, ‘bluster’, ‘DelayedArray’, ‘xgboost’, ‘IRanges’, ‘GenomicRanges’, ‘GenomeInfoDb’, ‘Rsamtools’, ‘rtracklayer’

  FAILED: scDblFinder. Run the fallback chunk below.
Installing: SingleCellExperiment
  CRAN failed. Retrying via BiocManager...
'getOption("repos")' replaces Bioconductor standard repositories, see
'help("repositories", package = "BiocManager")' for details.
Replacement repositories:
    CRAN: https://cran.rstudio.com/
Bioconductor version 3.23 (BiocManager 1.30.27), R 4.6.0 (2026-04-24)
Installing package(s) 'BiocVersion', 'SingleCellExperiment'
also installing the dependencies ‘XVector’, ‘MatrixGenerics’, ‘Biobase’, ‘IRanges’, ‘Seqinfo’, ‘S4Arrays’, ‘SparseArray’, ‘SummarizedExperiment’, ‘S4Vectors’, ‘BiocGenerics’, ‘GenomicRanges’, ‘DelayedArray’

  FAILED: SingleCellExperiment. Run the fallback chunk below.
```

### Paso 0.2 - Verificar y cargar todas las librerías

Todos los paquetes se cargan aquí. No aparecen llamadas a `library()` más adelante en el script. Si ves **"namespace `ggplot2` is imported by `Seurat`..."** eso no es un error; el paquete ya está activo. Siempre realiza `Session > Restart R` antes de abrir el script.

```{r load_packages}
pkgs <- c("Seurat", "SeuratObject", "ggplot2", "patchwork",
          "dplyr", "tidyr", "Matrix", "SingleR", "celldex",
          "harmony", "scales", "ggrepel", "BiocParallel",
          "scDblFinder", "SingleCellExperiment")

for (pkg in pkgs)
  cat(sprintf("  %-18s %s\n", pkg,
              ifelse(requireNamespace(pkg, quietly = TRUE), "OK", "MISSING")))

cat("\nSeurat version:", as.character(packageVersion("Seurat")), "\n")

suppressPackageStartupMessages({
  library(Seurat);   library(SeuratObject); library(ggplot2)
  library(patchwork); library(dplyr);     library(tidyr);       library(Matrix)
  library(SingleR);  library(celldex);      library(BiocParallel)
  library(harmony);  library(scales);       library(ggrepel)
})
cat("\nAll libraries loaded.\n")
```

#### Caso 1: `scDblFinder`

El comando usado fue:

```{r install_scDblFinder, eval=FALSE}
BiocManager::install("scDblFinder", type="binary", dependencies=TRUE)
```

👉 En este caso, la instalación fue exitosa porque Bioconductor proporciona compilaciones binarias para macOS ARM64. Al forzar `type="binary"`, R evitó compilar código `C++`, y todas las dependencias se instalaron sin errores.

#### Caso 2: `celldex`

El comando fue:

```{r install_celldex, eval=FALSE}
BiocManager::install("celldex", type="binary", dependencies=TRUE)
```

👉 Aquí el error persistió porque una dependencia crítica (`alabaster.base`) aún no tiene una compilación binaria disponible. R intentó compilarla desde el código fuente, pero falló con el siguiente error:

``` text
ld: library 'ssl' not found
clang++: error: linker command failed with exit code 1
ERROR: compilation failed for package ‘alabaster.base’
ERROR: dependency ‘alabaster.base’ is not available for package ‘celldex’
```

Esto significa que el compilador no pudo encontrar la librería **OpenSSL** requerida para el enlazado. Aunque solicitamos la instalación binaria, Bioconductor aún no ha publicado un binario para esta dependencia, por lo que el error continúa.

### Paso 0.3 - Estructura de carpetas y descarga de archivos

#### Crear y eliminar archivos

```{r createFiles}
# Helper function to recreate a folder with messages
recreate_dir <- function(dir_name) {
  if (dir.exists(dir_name)) {
    cat(sprintf("The folder '%s' already exists. It will be deleted and recreated.\n", dir_name))
    unlink(dir_name, recursive = TRUE)  # delete folder and contents
  } else {
    cat(sprintf("The folder '%s' does not exist. It will be created.\n", dir_name))
  }
  dir.create(dir_name, showWarnings = FALSE)
}

# Apply the function to your folders
recreate_dir("data")
recreate_dir("outputs")

cat("Process completed. Folders are ready.\n")
```

#### Descargar archivos

Aquí encontrarás los archivos reducidos disponibles para descargar desde Google Drive.

```{r downloadFiles}
FILE_ID <- "1mCg4VD91qK7pg-zL1iYUUBFWBr7fmmCM"
options(timeout = 600)
download.file(
  url      = paste0("https://drive.google.com/uc?export=download&confirm=t&id=",
                    FILE_ID),
  destfile = "data/gse149689_subset_3k.rds",
  mode     = "wb"
)
cat("File exists:", file.exists("data/gse149689_subset_3k.rds"), "\n")
cat("Size (MB)  :", round(file.size("data/gse149689_subset_3k.rds") / 1e6, 1), "\n")
```

### Paso 0.4 - Ayudante `reveal()` ([**solo para uso del instructor**]{.text-red})

Imprime la respuesta + código de demostración en vivo para cualquier [**PREGUNTA**]{.text-purple} o [**ACERTIJO**]{.text-pink} de este script. Las respuestas **NO** están en este archivo. Se encuentran en un archivo separado `instructor_answers.R` que solo el instructor carga con `source()` antes de la clase. Los estudiantes que ejecuten `reveal()` en una sesión nueva verán un breve aviso y nada más.

👉 Descargar: [`instructor_answers.R`](scripts/instructor_answers.R) y [`reveal_function.R`](scripts/reveal_function.R)

```{r loadFuntions}
#Instructor only
source("scripts/instructor_answers.R")
source("scripts/reveal_function.R")
```

Uso: `reveal("number")`

```{r reveal_example, eval=FALSE}
reveal("5.2")
```

### Paso 0.5 - Envoltorios de acceso seguros a espacios de nombres

En R, los nombres que comienzan con un punto (`.`) generalmente se usan para funciones auxiliares internas. La función `.safe_accessor` no está pensada para ser llamada directamente por el usuario. En cambio, construye las versiones "seguras" de las funciones de acceso de Seurat: `SafeAssays, SafeLayers,` y `SafeReductions`.

Estos envoltorios seguros aseguran que se use la función correcta incluso si diferentes versiones de Seurat u otros paquetes de Bioconductor introducen conflictos. Sin ellos, podrías obtener errores confusos al llamar directamente a `Assays(), Layers(),` o `Reductions()`.

👉 Descargar: [`safe_accessor_function.R`](scripts/safe_accessor_function.R)

Cárgala en tu sesión de R con:

```{r load_wrappers}
#Instructor only
source("scripts/safe_accessor_function.R")
```

::: {.callout-tip icon="false"}
### Explicación de cada función

Usa las funciones seguras en tu análisis:

- **`SafeAssays(seurat_object)`**

  - Devuelve una lista de todos los ensayos (assays) presentes en el objeto Seurat.
  - Más seguro que llamar directamente a `Assays()` porque evita problemas si el objeto tiene slots de ensayo inusuales o corruptos.
  - Útil para verificar qué tipos de datos (RNA, ATAC, proteína, etc.) están disponibles antes de ejecutar el análisis posterior.

```{r, eval=FALSE}
SafeAssays(seurat_object)
```

- **`SafeLayers(seurat_object)`**

  - Enumera todas las capas (layers) dentro de un ensayo dado (por ejemplo, conteos crudos, datos normalizados, datos escalados).
  - Te ayuda a confirmar qué representaciones de los datos están almacenadas y previene errores al cambiar entre capas.
  - Importante en flujos de trabajo multimodales donde coexisten múltiples capas.

```{r, eval=FALSE}
SafeLayers(seurat_object)
```

- **`SafeReductions(seurat_object)`**

  - Muestra todos los resultados de reducción de dimensionalidad (`PCA, UMAP, t-SNE`, etc.) almacenados en el objeto.
  - Asegura que sepas qué reducciones están disponibles antes de graficar o agrupar (clustering).
  - Evita errores como llamar a `DimPlot()` sobre una reducción que no existe.

```{r, eval=FALSE}
SafeReductions(seurat_object)
```
:::

## **Bloque 1 - Inspección del objeto (RNA + ADT)** {#sec-block1}

::: content-box-gray
**Objetivo:** Inspeccionar el ensayo RNA, contrastarlo con el ensayo ADT, y recorrer el sistema de capas, los metadatos y el slot de reducciones.
:::

### Paso 1.1 - Cargar el objeto

Carga el objeto inyectado (con errores incorporados) cuando está presente; de lo contrario, carga el objeto limpio.

```{r load_data}
main_candidates <- c("data/gse149689_subset_3k_errors.rds",
                     "data/gse149689_subset_3k.rds")
main_path <- main_candidates[file.exists(main_candidates)][1]
if (is.na(main_path)) stop("No dataset found in data/. Expected one of: ",
                           paste(main_candidates, collapse = ", "))
sobj <- readRDS(main_path)
cat("Loaded:", main_path, "\n")
print(sobj)
```

:::: question
::: {.callout-tip icon="false"}
## PREGUNTA 1.1

- ¿Cuántas células, cuántas características (features) y cuántos ensayos (assays) hay?
- ¿Cuál es el ensayo activo (`default`)? Ejecuta la línea de abajo para obtener los cuatro números.

```{r Question1.1, eval=FALSE}
cat("\nAnswer to QUESTION 1.1:\n")
cat("  Cells         :", ncol(sobj), "\n")
cat("  Features (RNA):", nrow(sobj[["RNA"]]), "\n")
cat("  Features (ADT):", nrow(sobj[["ADT"]]), "\n")
cat("  Assays        :", length(SafeAssays(sobj)), "(", paste(SafeAssays(sobj), collapse = ", "), ")\n")
cat("  Default assay :", DefaultAssay(sobj), "\n")
```
:::
::::

::: {.callout-tip icon="false" collapse="true"}
### RESPUESTA

3,000 células a través de 2 ensayos. El ensayo RNA tiene 500 características, un subconjunto con fines didácticos (no el transcriptoma completo). El ensayo ADT tiene 24 proteínas. El ensayo por defecto es RNA. El subconjunto de 500 genes es relevante: cualquier umbral de control de calidad (QC) copiado de un tutorial de 33,000 genes será incorrecto. Esta es la primera oportunidad para anclar la discusión de que 'los valores por defecto de los tutoriales no se transfieren directamente'.

DEMOSTRACIÓN EN VIVO:

```{r Question1.1_answer}
ncol(sobj)                    # cells
nrow(sobj[["RNA"]])           # RNA features (500)
nrow(sobj[["ADT"]])           # ADT features (24)
Assays(sobj)                  # c("RNA", "ADT")
DefaultAssay(sobj)            # "RNA"
```
:::

### Paso 1.1b - Agregar genes mitocondriales (este panel no incluye ninguno)

El panel de 500 genes usado para este curso fue curado en torno a marcadores de linaje y activación; no incluye *genes MT-*. Cada paso de QC que depende de `percent.mt` ( @sec-block2, **Bloque 2**) necesita una señal real para ser útil, así que agregamos aquí **9 genes MT- sintéticos**, con conteos correlacionados con el tamaño total de la biblioteca de cada célula y un componente de estrés para un subconjunto de células.

```{r Step1.1b, }
set.seed(7)
mt_gene_names <- c("MT-ND1", "MT-ND2", "MT-CO1", "MT-CO2", "MT-ATP8",
                    "MT-ATP6", "MT-CO3", "MT-ND3", "MT-CYB")

if (!any(grepl("^MT-", rownames(sobj[["RNA"]])))) {
  rna_counts  <- LayerData(sobj, assay = "RNA", layer = "counts")
  total_count <- Matrix::colSums(rna_counts)

  # A log-normal draw gives a continuous, right-skewed distribution: most
  # cells sit at a low, biologically typical fraction, with a gradual tail
  # toward the small subset of stressed/dying cells. This mirrors real PBMC
  # data, where percent.mt has no gap between "healthy" and "stressed"; it
  # is one continuous distribution that QC thresholds cut into at some
  # chosen point.
  n_cells     <- ncol(rna_counts)
  target_frac <- rlnorm(n_cells, meanlog = log(0.035), sdlog = 0.6)
  target_frac <- pmin(target_frac, 0.35)  # cap at a biologically plausible ceiling

  mt_total_per_cell <- round(total_count * target_frac)
  mt_total_per_cell[mt_total_per_cell < length(mt_gene_names)] <- length(mt_gene_names)

  # Spread each cell's MT total across the 9 genes with unequal weights
  # (mirrors real data, where MT-CO1/MT-CO3/MT-CYB are usually the highest).
  gene_weights <- c(0.10, 0.08, 0.22, 0.14, 0.03, 0.07, 0.18, 0.06, 0.12)
  mt_mat <- sapply(seq_len(n_cells), function(i) {
    as.integer(round(mt_total_per_cell[i] * gene_weights))
  })
  rownames(mt_mat) <- mt_gene_names
  colnames(mt_mat) <- colnames(rna_counts)
  mt_mat_sparse <- as(mt_mat, "CsparseMatrix")

  rna_counts_with_mt <- rbind(rna_counts, mt_mat_sparse)
  # The warning here ("Different cells and/or features from existing assay
  # RNA") comes from the [[<- replacement method noticing the new assay has
  # 509 features instead of 500, not from CreateAssay5Object itself. It is
  # the expected, harmless side effect of adding genes to an assay; wrap the
  # whole assignment so it does not look like an error in the console.
  new_rna_assay <- CreateAssay5Object(counts = rna_counts_with_mt)
  suppressWarnings(sobj[["RNA"]] <- new_rna_assay)
  DefaultAssay(sobj) <- "RNA"

  cat("Added", length(mt_gene_names), "synthetic MT- genes to the RNA assay.\n")
  cat("RNA assay now has", nrow(sobj[["RNA"]]), "features (was 500).\n")
} else {
  cat("MT- genes already present; skipping synthesis.\n")
}
```

### Paso 1.2 - Seurat v4 vs v5: cómo se almacena la matriz de conteos

`Seurat v5` cambió la forma en que las matrices de conteos viven dentro de un ensayo. El código de `v4` que accede directamente a `@counts` o usa `slot=` producirá un error. Los dos patrones a continuación son fallos deliberados: lee cada mensaje de error.

```{r Step1.2_DE1, }
# >>> DELIBERATE ERROR - read the message, then continue. <<<
try({
  # In Seurat v4, this was the standard way to get the count matrix.
  counts_old <- sobj@assays$RNA@counts
})
```

```{r Step1.2_DE2, }
# >>> DELIBERATE ERROR - read the message, then continue. <<<
try({
  counts_old2 <- GetAssayData(sobj, slot = "counts")
})
```

::: {.callout-tip icon="false"}
## Explicación

En `Seurat v5`, el slot `@counts` ya no existe en los objetos `Assay5`. El argumento correcto ahora es `layer = "counts"`. Estos errores son ejemplos intencionales: muestran lo que sucede cuando ejecutas scripts de pipelines antiguos o recibes objetos creados con versiones anteriores de `Seurat`. Lee el mensaje de error, entiende por qué ocurre, y luego continúa.

#### Patrón 1: LayerData(). Recomendado para `Seurat v5`.

```{r Pattern1}
counts_rna <- LayerData(sobj, assay = "RNA", layer = "counts")
cat("RNA counts matrix dimensions (genes x cells):\n")
cat(" ", dim(counts_rna), "\n\n")
```

#### Patrón 1b: tres formas equivalentes de obtener los conteos de UN gen sin convertir toda la matriz dispersa (sparse) a densa.

```{r Pattern1b}
fetched <- FetchData(sobj, vars = "CD4", layer = "counts")[, 1]
indexed <- LayerData(sobj, assay = "RNA", layer = "counts")["CD4", ]
get_ad  <- GetAssayData(sobj, assay = "RNA", layer = "counts")["CD4", ]
cat("Three equivalent accessors for one gene's counts:\n")
cat("  FetchData            length:", length(fetched), " class:", class(fetched), "\n")
cat("  LayerData[gene, ]    length:", length(indexed), " class:", class(indexed), "\n")
cat("  GetAssayData[gene, ] length:", length(get_ad),  " class:", class(get_ad),  "\n")
cat("  All identical        :", all(fetched == indexed) && all(indexed == get_ad), "\n\n")
```

#### Patrón 2: clase del `assay`

```{r Pattern2}
cat("RNA assay class :", class(sobj[["RNA"]]), "\n")
cat("ADT assay class :", class(sobj[["ADT"]]), "\n\n")
```

#### Patrón 3: capas disponibles

```{r Pattern3}
cat("RNA layers      :", paste(SafeLayers(sobj[["RNA"]]), collapse = ", "), "\n")
cat("ADT layers      :", paste(SafeLayers(sobj[["ADT"]]), collapse = ", "), "\n\n")
```

#### Patrón 4: versión del `objeto Seurat`

```{r Pattern4}
cat("Object version  :", as.character(sobj@version), "\n")
```
:::

:::: question
::: {.callout-tip icon="false"}
## PREGUNTA 1.2

- ¿Cuál es la clase del ensayo RNA? ¿Y del ensayo ADT?
- ¿Por qué podrían ser de la misma clase aunque los datos se comporten de forma muy diferente?
:::
::::

::: {.callout-tip icon="false" collapse="true"}
### RESPUESTA

Ambos son de clase `Assay5`. `Assay5` es un contenedor de almacenamiento, no una especificación de normalización. El contenedor mantiene un sistema de capas (counts, data, scale.data) de la misma manera para cualquier modalidad. Las diferencias entre RNA y ADT (disperso vs denso, dropout vs bimodalidad, `LogNormalize` vs CLR, escala logarítmica vs escala CLR) son propiedades de los valores almacenados en las capas y de la normalización elegida, no de la clase del ensayo. Una función que opera sobre `sobj[['ANY']]` funciona mecánicamente en ambos. Esto también significa que ejecutar una normalización específica de RNA sobre ADT no produce un error de tipo.

DEMOSTRACIÓN EN VIVO:

```{r Question1.2_answer}
class(sobj[["RNA"]])    # "Assay5"
class(sobj[["ADT"]])    # "Assay5"
# Same class, different content. Confirm by inspecting layers:
Layers(sobj[["RNA"]])   # counts (data and scale.data appear after preprocessing)
Layers(sobj[["ADT"]])   # counts
```
:::

:::: question
::: {.callout-tip icon="false"}
## PREGUNTA 1.2c

`FetchData(), LayerData()[gene, ]`, y `GetAssayData()[gene, ]` son todas equivalentes aquí. ¿Por qué podrían NO ser equivalentes para datos normalizados en lugar de conteos crudos? (Piensa en cuál es el valor predeterminado de cada función para el argumento de capa/layer).
:::
::::

::: {.callout-tip icon="false" collapse="true"}
### RESPUESTA

En la capa de conteos, las tres leen valores enteros crudos de la misma matriz dispersa subyacente, por lo que el resultado es idéntico. Para datos normalizados difieren en los valores predeterminados de sus argumentos: `FetchData()` usa por defecto `layer='data'` (normalizado); `LayerData()` requiere `layer=` explícito; `GetAssayData()` en versiones más nuevas de Seurat también espera `layer=` (`slot=` está obsoleto, ver E2). Aparecen discrepancias cuando una llamada usa por defecto data y otra counts. Siempre pasa `layer=` de forma explícita.

DEMOSTRACIÓN EN VIVO:

```{r Question1.2c_answer, eval=FALSE}
# After Block 4:
fd <- FetchData(sobj_filt, vars = "CD3E")[, 1] # data layer
lc <- LayerData(sobj_filt, assay="RNA", layer="counts")["CD3E", ] # counts
ld <- LayerData(sobj_filt, assay="RNA", layer="data")["CD3E", ] # data
all(fd == ld)   # TRUE
all(fd == lc)   # FALSE (different layers)
```
:::

### Paso 1.2b - Mapa completo de slots de un objeto Seurat

Un objeto Seurat tiene más slots de los que muestran la mayoría de los tutoriales. Algunos contienen datos crudos, otros contienen resultados derivados, otros son cachés, y otros son metadatos sobre el historial del análisis. Por diseño, el mismo valor a menudo vive en dos o tres lugares. Conocer el mapa evita tres clases de errores:

1.  Leer de la copia equivocada después de que otra fue actualizada.
2.  No encontrar datos que existen bajo un slot que no conocías.
3.  Confiar en resultados posteriores cuando un slot anterior fue sobrescrito.

#### A.1 - Slots de nivel superior: imprime cada nombre de slot y una descripción de 1 línea de cada uno

```{r Step1.2b}
cat("\n== TOP-LEVEL SLOTS ==\n")
top_slots <- slotNames(sobj)
for (s in top_slots) cat(sprintf("  @%-15s class: %s\n", s, class(slot(sobj, s))[1]))
```

#### A.2 - `@assays`: lista de ensayos. Cada ensayo es un `Assay5 (v5)` o `Assay (v4)`

```{r A.2}
cat("\n== @assays ==\n")
cat("  Assay names              :", paste(names(sobj@assays), collapse = ", "), "\n")
cat("  Active assay             :", DefaultAssay(sobj), "\n")
cat("  Number of assays         :", length(sobj@assays), "\n")
```

Dentro de un `ensayo (v5 Assay5)`, el mapa de slots es diferente al de `v4`:

```{r}
cat("\n  [inside sobj[['RNA']] (v5 Assay5)]\n")
rna_assay_slots <- slotNames(sobj[["RNA"]])
for (s in rna_assay_slots) {
  val <- slot(sobj[["RNA"]], s)
  cat(sprintf("    @%-15s class: %-15s length/dim: %s\n",
              s, class(val)[1],
              if (is.list(val))    paste0("list of ", length(val))
              else if (is.null(dim(val))) paste0("len ", length(val))
              else paste(dim(val), collapse = " x ")))
}
```

#### A.3 - `@meta.data`: data.frame de metadatos a nivel de célula

`Filas` = células. `Columnas` = lo que se haya agregado durante el preprocesamiento.

```{r A.3}
cat("\n== @meta.data (cell-level) ==\n")
cat("  Dimensions       :", dim(sobj@meta.data)[1], "cells x",
                            dim(sobj@meta.data)[2], "columns\n")
```

```{r}
cat("  Column names     :\n")
print(colnames(sobj@meta.data))
```

#### A.4 - `@active.ident`: un FACTOR sobre las células. La `"identidad"` actual usada por las funciones posteriores de Seurat (`FindMarkers, DimPlot group.by = NULL default`)

Es independiente de las columnas de metadatos y se establece con `SetIdent / Idents()`.

```{r A.4}
cat("\n== @active.ident ==\n")
cat("  Class            :", class(sobj@active.ident), "\n")
cat("  Levels currently :", paste(head(levels(sobj@active.ident), 5), collapse = ", "),
                             ifelse(length(levels(sobj@active.ident)) > 5, " ...", ""), "\n")
cat("  First 5 cells    :\n")
print(head(sobj@active.ident, 5))
```

#### A.5 - `@reductions:` lista de objetos DimReduc (pca, umap, harmony, etc.)

Cada uno tiene sus PROPIOS slots: `cell.embeddings` (células x dimensiones), `feature.loadings` (características x dimensiones), `stdev` (varianza por dimensión), `key` (prefijo de columna), `assay.used`.

```{r A.5}
cat("\n== @reductions ==\n")
cat("  Reductions present:", paste(names(sobj@reductions), collapse = ", "), "\n")
if (length(sobj@reductions) > 0) {
  for (red_name in names(sobj@reductions)) {
    red <- sobj@reductions[[red_name]]
    cat(sprintf("  [%s]\n", red_name))
    cat(sprintf("    cell.embeddings : %s\n", paste(dim(red@cell.embeddings), collapse = " x ")))
    cat(sprintf("    feature.loadings: %s\n", paste(dim(red@feature.loadings), collapse = " x ")))
    cat(sprintf("    stdev length    : %d\n", length(red@stdev)))
    cat(sprintf("    key             : %s\n", red@key))
    cat(sprintf("    assay.used      : %s\n", red@assay.used))
  }
} else {
  cat("  (none yet; PCA/UMAP happen in Block 4)\n")
}
```

#### A.6 - `@graphs` y `@neighbors:` cachés llenados por `FindNeighbors`. Vacíos aquí

```{r A.6}
cat("\n== @graphs and @neighbors ==\n")
cat("  Graphs    :", ifelse(length(sobj@graphs)    == 0, "empty (filled by FindNeighbors)",
                            paste(names(sobj@graphs), collapse = ", ")), "\n")
cat("  Neighbors :", ifelse(length(sobj@neighbors) == 0, "empty (filled by FindNeighbors)",
                            paste(names(sobj@neighbors), collapse = ", ")), "\n")
```

#### A.7 - `@commands:` cada llamada a una función de `Seurat` realizada sobre este objeto, con todos sus argumentos, proporcionando un historial completo de análisis. Si alguna vez te preguntas "¿qué argumentos pasó el usuario anterior a `NormalizeData`?", revisa aquí.

```{r A.7}
cat("\n== @commands (analysis history) ==\n")
cat("  Commands recorded:", length(sobj@commands), "\n")
if (length(sobj@commands) > 0) {
  cat("  First 5 command names:\n")
  print(head(names(sobj@commands), 5))
  # Inspect one command in detail
  first_cmd <- sobj@commands[[1]]
  cat(sprintf("\n  [detail of first command: %s]\n", names(sobj@commands)[1]))
  cat("    call.string   :", first_cmd@call.string[1], "\n")
  cat("    time.stamp    :", as.character(first_cmd@time.stamp), "\n")
  cat("    assay.used    :", first_cmd@assay.used, "\n")
  cat("    params (names):", paste(names(first_cmd@params), collapse = ", "), "\n")
}
```

#### A.8 - `@misc`, `@tools`, `@project.name`, `@version:` pequeños slots administrativos

```{r A.8}
cat("\n== Administrative slots ==\n")
cat("  @project.name :", sobj@project.name, "\n")
cat("  @version      :", as.character(sobj@version), "\n")
cat("  @misc names   :", ifelse(length(sobj@misc) == 0, "empty",
                                paste(names(sobj@misc), collapse = ", ")), "\n")
cat("  @tools names  :", ifelse(length(sobj@tools) == 0, "empty",
                                paste(names(sobj@tools), collapse = ", ")), "\n")
```

#### A.9 - Mismos datos, diferentes rutas: una fuente común de confusión.

Los valores de abajo son IDÉNTICOS, pero se acceden mediante diferentes `slots/accesores`.

```{r A.9}
cat("\n== Same data, different paths (sanity proofs) ==\n")
cat("Test 1: assay access\n")
cat("  identical(sobj@assays$RNA, sobj[['RNA']])           :",
    identical(sobj@assays$RNA, sobj[["RNA"]]), "\n")
```

```{r}
cat("Test 2: metadata column access (4 equivalent paths)\n")
v1 <- sobj$nFeature_RNA
v2 <- sobj@meta.data$nFeature_RNA
v3 <- sobj[[]]$nFeature_RNA
v4 <- FetchData(sobj, vars = "nFeature_RNA")[, 1]
```

`identical()` es sensible a los atributos (`names, integer vs numeric storage`) que difieren entre estos cuatro accesores incluso cuando cada valor es el mismo.

Elimina los nombres y homogeneiza el tipo antes de comparar, ya que el punto aquí es la igualdad de valores, no la igualdad de atributos.

```{r}
all_match <- all(unname(as.numeric(v1)) == unname(as.numeric(v2))) &&
             all(unname(as.numeric(v2)) == unname(as.numeric(v3))) &&
             all(unname(as.numeric(v3)) == unname(as.numeric(v4)))
cat("  all four return the same values                     :", all_match, "\n")
cat("  (identical() can still report FALSE here; that compares attributes\n")
cat("   like names or integer-vs-numeric storage, not the values themselves)\n")
```

```{r}
cat("Test 3: cell name access (3 equivalent paths)\n")
cat("  identical(Cells(sobj), colnames(sobj))              :",
    identical(Cells(sobj), colnames(sobj)), "\n")
cat("  identical(Cells(sobj), rownames(sobj@meta.data))    :",
    identical(Cells(sobj), rownames(sobj@meta.data)), "\n")
```

```{r}
cat("Test 4: feature name access (varies with default assay)\n")
cat("  rownames(sobj) returns features of the ACTIVE assay only\n")
cat("  default assay is", DefaultAssay(sobj), "\n")
cat("  identical(rownames(sobj), Features(sobj))           :",
    identical(rownames(sobj), Features(sobj)), "\n")
cat("  identical(rownames(sobj), rownames(sobj[['RNA']])) :",
    identical(rownames(sobj), rownames(sobj[["RNA"]])), "\n")
cat("  identical(rownames(sobj), rownames(sobj[['ADT']])) :",
    identical(rownames(sobj), rownames(sobj[["ADT"]])), "\n")
cat("  >> rownames depends on DefaultAssay. Always pass assay= explicitly.\n")
```

#### A.10 - ACERTIJOS DE SLOTS: ¿dónde buscarías para encontrar cada elemento a continuación?

Intenta escribir la respuesta mentalmente antes de ejecutar.

```{r A.10}
cat("\n== SLOT PUZZLES (try before running) ==\n")
```

:::: puzzle
::: {.callout-tip icon="false"}
## ACERTIJO 1.2b/1

¿Dónde está la versión original de `Seurat` que creó este objeto?

```{r puzzle1.2b/1}
cat("\nPUZZLE 1: original Seurat version that created this object?\n")
cat("  Answer: sobj@version (top-level slot)\n")
cat("  Value :", as.character(sobj@version), "\n")
```
:::
::::

::: {.callout-tip icon="false" collapse="true"}
### RESPUESTA

`sobj@version`. Slot de nivel superior que registra la versión de Seurat que originalmente construyó el objeto, no la versión actualmente cargada. Útil al depurar problemas de migración de `v4 a v5`.

DEMOSTRACIÓN EN VIVO:

```{r puzzle1.2b/1_answer}
sobj@version
packageVersion("Seurat")   # version currently loaded
```
:::

:::: question
::: {.callout-tip icon="false"}
## PREGUNTA 1.2b

Para cada una de las 4 pruebas de verificación anteriores (A.9), ¿cuál está GARANTIZADA a ser idéntica sin importar el estado del análisis, y cuál DEPENDE de `DefaultAssay?` ¿Por qué es importante esta distinción al compartir código?
:::
::::

::: {.callout-tip icon="false" collapse="true"}
### RESPUESTA

Las pruebas 1 y 3 están garantizadas idénticas vía `identical()`: el acceso al ensayo (`sobj[['RNA']]` vs `sobj@assays$RNA`) siempre devuelve el mismo objeto Assay5, y los nombres de células siempre viven en `colnames(sobj)`. La prueba 2 (acceso a columnas de metadatos) es más sutil de lo que parece: `sobj$nFeature_RNA`, `sobj@meta.data$nFeature_RNA`, y `sobj[[]]$nFeature_RNA` devuelven el mismo vector con nombres, pero `FetchData(sobj, vars='nFeature_RNA')[, 1]` elimina el atributo de nombres de célula cuando se extrae la columna del data.frame con `[, 1]`. Los VALORES son idénticos; `identical()` no lo es, porque también compara el atributo de nombres. Este es un buen ejemplo de que `identical()` es demasiado estricto para la pregunta que realmente se está haciendo: al verificar la igualdad de valores entre accesores, elimina los nombres (por ejemplo `unname()`) o compara numéricamente (`all(x == y)`) en lugar de usar `identical()` directamente. La prueba 4 es la trampa con consecuencias reales: `rownames(sobj)` devuelve solo las características del ensayo ACTIVO. Si un colaborador escribe `marker %in% rownames(sobj)` asumiendo RNA, pero el ensayo activo se ha establecido en ADT, la verificación falla silenciosamente para cualquier gen que no sea también un nombre de proteína. Regla general al compartir o recibir código: pasa `assay=` explícitamente siempre que una llamada a función pueda resolverse de forma diferente dependiendo del ensayo activo, y no asumas que un fallo de `identical()` significa que los valores difieren; también puede significar que solo un atributo difiere.

DEMOSTRACIÓN EN VIVO:

```{r Question1.2b_answer}
# Run the 4 tests live:
identical(sobj@assays$RNA, sobj[["RNA"]])                  # TRUE always
# Test 2: identical() can be FALSE here even though values match,
# because FetchData()[, 1] drops cell names that $ and [[]] keep:
identical(sobj$nFeature_RNA, sobj@meta.data$nFeature_RNA)  # TRUE
v4 <- FetchData(sobj, vars = "nFeature_RNA")[, 1]
identical(sobj$nFeature_RNA, v4)                           # often FALSE (names)
all(unname(sobj$nFeature_RNA) == unname(v4))               # TRUE (values match)
identical(Cells(sobj), colnames(sobj))                     # TRUE always
# Now the trap:
DefaultAssay(sobj) <- "RNA"; head(rownames(sobj))          # gene symbols
DefaultAssay(sobj) <- "ADT"; head(rownames(sobj))          # protein names (different)
DefaultAssay(sobj) <- "RNA"                                # restore
```
:::

### Paso 1.3 - Inspección del ensayo `RNA` (intermedio)

Tres propiedades de una matriz de conteos de RNA de célula única que determinan cada decisión posterior: dispersión (sparsity), huella de memoria y estado de las capas. Inspecciónalas ahora, antes de cualquier normalización o escalado. La contraparte de ADT de este paso abre el **Bloque 6** (@sec-block6), una vez que el flujo de trabajo de CITE-seq realmente lo necesite.

Dispersión (sparsity) = fracción de entradas cero. Determina las decisiones de normalización.

```{r Step1.3}
counts_mat <- LayerData(sobj, assay = "RNA", layer = "counts")
total_entries  <- prod(dim(counts_mat))
nonzero        <- Matrix::nnzero(counts_mat)
sparsity       <- 1 - nonzero / total_entries

cat("RNA count matrix:\n")
cat("  Genes   :", nrow(counts_mat), "\n")
cat("  Cells   :", ncol(counts_mat), "\n")
cat("  Total entries  :", format(total_entries, big.mark = ","), "\n")
cat("  Non-zero entries:", format(nonzero, big.mark = ","), "\n")
cat("  Sparsity        :", round(sparsity * 100, 1), "%\n\n")
```

:::: question
::: {.callout-tip icon="false"}
## PREGUNTA 1.3a

Un conjunto de datos típico de PBMC con transcriptoma completo muestra una dispersión de RNA superior al 90%. Este panel de 500+9 genes es menor. ¿Qué te dice el valor de dispersión que acabas de imprimir sobre el tamaño del panel de genes versus la tasa de dropout?
:::
::::

::: {.callout-tip icon="false" collapse="true"}
### RESPUESTA

La dispersión en este panel es menor que en un transcriptoma completo principalmente porque los 500 genes fueron curados como marcadores de linaje y activación, que tienden a expresarse de forma más alta y consistente que el gen promedio en un transcriptoma completo (la mayoría de los genes en un panel completo tienen baja expresión o están restringidos a tipos celulares específicos, lo cual impulsa la dispersión por encima del 90%). Un panel más pequeño y curado no es inmune al dropout: las mismas ineficiencias de captura y transcripción reversa aplican por molécula sin importar el tamaño del panel. Lo que cambia es el nivel promedio de expresión de los genes incluidos, no la biología subyacente del dropout. Esta distinción importa al leer un valor de dispersión de cualquier conjunto de datos: un valor de dispersión bajo puede significar un panel curado de genes bien expresados, no necesariamente un experimento técnicamente superior.

DEMOSTRACIÓN EN VIVO:

```{r Question1.3a_answer}
rna <- LayerData(sobj, assay="RNA", layer="counts")
mean(rna == 0) * 100        # RNA sparsity % for this panel
```

Compara con la expectativa de un transcriptoma completo (comúnmente 90%+ para 10x PBMC)
:::

::: callout-caution
## Precaución

El almacenamiento denso vs disperso importa a gran escala. Un experimento completo de **10x** con **50,000 células y 33,000 genes** como matriz densa supera los **50 GB**.
:::

### Comparar memoria dispersa (`counts`) vs densa (después del `scaling`)

```{r}
counts_rna_sz <- object.size(LayerData(sobj, assay = "RNA", layer = "counts"))
cat("RNA counts layer (sparse):", format(counts_rna_sz, units = "Mb"), "\n")
```

El objeto completo:

```{r}
obj_size <- object.size(sobj)
cat("Full Seurat object       :", format(obj_size, units = "Mb"), "\n\n")

cat("\nscale.data is a DENSE genes-by-cells matrix.\n")
cat("On full datasets, scale only the genes used in PCA to keep memory bounded.\n")
```

:::: question
::: {.callout-tip icon="false"}
## PREGUNTA 1.3b

La capa de conteos es dispersa, la capa scale.data es densa. Proyecta esto a un experimento de 50,000 células y 33,000 genes: ¿cuál es la implicación en memoria, y qué te dice sobre cómo usar ScaleData?
:::
::::

::: {.callout-tip icon="false" collapse="true"}
### RESPUESTA

Matriz densa de doble precisión: 33,000 características x 50,000 células x 8 bytes = 13.2 GB. Una representación dispersa con 90% de dispersión almacena aproximadamente 33,000 x 50,000 x 0.10 valores no cero x 16 bytes por valor no cero = 2.6 GB. `ScaleData` centra y escala cada característica, produciendo una matriz densa incluso cuando la entrada era dispersa. Ejecutar `ScaleData` sobre todas las características a esta escala agotará la RAM de cualquier laptop. Práctica estándar: escalar solo los genes altamente variables usados en PCA, típicamente 2,000-3,000 características. La matriz escalada densa se convierte en 3,000 x 50,000 x 8 = 1.2 GB, manejable. Pasa `features = VariableFeatures(sobj)` a `ScaleData`.

DEMOSTRACIÓN EN VIVO:

```{r Question1.3b_answer}
object.size(LayerData(sobj, assay="RNA", layer="counts"))   # sparse
object.size(as.matrix(LayerData(sobj, assay="RNA", layer="counts")))  # dense
```

Buena práctica (ya usada en **Paso 4.4**, @sec-step4.4):

```{r, eval=FALSE}
ScaleData(sobj, features = VariableFeatures(sobj))
```
:::

### Paso 1.6 - Metadatos {#sec-step1.6}

Las reducciones (`PCA, UMAP, Harmony`, etc.) se calculan a partir del **Bloque 4** (@sec-block4) en adelante. En este punto del script, aún no existe ninguna. Confirma esto explícitamente en lugar de asumirlo: es el mismo hábito que verificar `DefaultAssay()` antes de confiar en cualquier accesor. Los patrones de acceso para `cell.embeddings` y `feature.loadings` se cubren en el **Paso 4.4** (@sec-step4.4), una vez que el PCA realmente existe.

```{r Step1.6}
cat("Reductions in the object:\n")
print(SafeReductions(sobj))
cat("(empty; PCA happens in Block 4.)\n\n")

cat("Metadata columns and types:\n")
str(sobj@meta.data)
```

El análisis real requiere constantemente subconjuntar o consultar células por combinaciones de metadatos. Practica los patrones aquí.

- ¿Cuántas células por donante?

```{r}
cat("Cells per donor:\n")
print(table(sobj$donor_id))
```

- ¿Cuántas células por condición?

```{r}
cat("\nCells per condition:\n")
print(table(sobj$condition))
```

Células de donantes con COVID-19 con más de 40 genes detectados. El umbral está calibrado para este panel: `nFeature_RNA` se ubica en el rango de 27-96 aquí, no en el rango de 200+ típico de un transcriptoma completo, así que un número tomado prestado de un tutorial de transcriptoma completo coincidiría silenciosamente con cero células.

```{r}
covid_highgene <- sobj@meta.data %>%
  filter(condition == "COVID19", nFeature_RNA > 40)
cat("\nCOVID-19 cells with nFeature_RNA > 40:", nrow(covid_highgene), "\n")
```

- Tabulación cruzada: condición x severidad

```{r}
cat("\nCondition x Severity:\n")
print(table(sobj$condition, sobj$severity))
```

Misma idea, variable diferente: severidad por donante. La tabulación revela el diseño donante-condición (qué donantes son Sanos frente a qué nivel de severidad se asignó a cada donante con COVID-19).

```{r}
cat("\nSeverity by donor:\n")
print(table(sobj$severity, sobj$donor_id, useNA = "ifany"))
```

### Paso 1.7 - Nomenclatura de las características de ADT

- Los nombres de las características de ADT a menudo difieren de los nombres de los genes de RNA.
- La proteína CD3 `!=` el gen CD3E. La proteína CD8a `!=` el gen CD8A.
- Esta discrepancia es una fuente frecuente de confusión.

```{r Step1.7}
cat("ADT protein names:\n")
print(rownames(sobj[["ADT"]]))
```

```{r}
cat("\nRNA marker names for comparison:\n")
rna_markers <- c("CD3E", "CD4", "CD8A", "CD14", "CD19", "NCAM1")
cat(rna_markers, "\n")
```

```{r}
cat("\nImportant: 'CD8a' in ADT vs 'CD8A' in RNA.\n")
cat("FetchData() handles this transparently, but FeaturePlot()\n")
cat("requires you to be on the correct DefaultAssay first.\n")
```

**Demostración:** qué sucede cuando intentas acceder a una característica de ADT usando el nombre del gen de RNA:

```{r}
cat("\nDoes 'CD8A' exist in ADT?\n")
cat("'CD8A' in ADT rownames:", "CD8A" %in% rownames(sobj[["ADT"]]), "\n")
cat("'CD8a' in ADT rownames:", "CD8a" %in% rownames(sobj[["ADT"]]), "\n")
```

### Paso 1.8 - Marcador almacenado bajo un alias {#sec-step1.8}

Los símbolos de genes tienen sinónimos: `NCAM1 = CD56, FCGR3A = CD16, MS4A1 = CD20`. Si un objeto almacena un gen bajo su alias, `FeaturePlot("FCGR3A")` devuelve "feature not found" y el marcador se lee como ausente cuando en realidad los datos están intactos.

Confirma que los marcadores canónicos existen bajo su símbolo esperado antes de graficar o anotar.

```{r Step1.8}
canonical <- c("CD3E", "CD4", "CD8A", "CD14", "CD19", "MS4A1", "NCAM1", "FCGR3A")
present   <- canonical %in% rownames(sobj[["RNA"]])

cat("Canonical RNA markers present under expected symbol:\n")
for (i in seq_along(canonical))
  cat(sprintf("  %-8s %s\n", canonical[i], ifelse(present[i], "OK", "MISSING")))
```

Si algo está `MISSING`, busca alias conocidos en los rownames

```{r}
aliases <- list(FCGR3A = "CD16", NCAM1 = "CD56", MS4A1 = "CD20")
missing <- canonical[!present]
if (length(missing) > 0) {
  cat("\nMISSING markers detected. Searching for aliases:\n")
  rna_counts <- LayerData(sobj, assay = "RNA", layer = "counts")
  rn <- rownames(rna_counts)
  changed <- FALSE
  for (m in missing) {
    al <- aliases[[m]]
    if (!is.null(al) && al %in% rn) {
      cat(sprintf("  %s is stored as alias '%s'. Renaming back.\n", m, al))
      rn[rn == al] <- m
      changed <- TRUE
    }
  }
  if (changed) {
    # v5-safe rename: rebuild the RNA assay from counts with corrected names.
    # Run before normalization (Block 4), so only the counts layer exists,
    # matching the structure of the assay it replaces. suppressWarnings()
    # wraps the assignment itself, since any "different features" notice
    # would come from the [[<- replacement method, not from
    # CreateAssay5Object().
    rownames(rna_counts) <- rn
    new_rna_assay <- CreateAssay5Object(counts = rna_counts)
    suppressWarnings(sobj[["RNA"]] <- new_rna_assay)
    DefaultAssay(sobj) <- "RNA"
  }
  cat("\nAfter fix, all canonical markers present:",
      all(canonical %in% rownames(sobj[["RNA"]])), "\n")
}
```

:::: question
::: {.callout-tip icon="false"}
## PREGUNTA 1.8

¿Qué otros alias de RNA verificarías rutinariamente en un conjunto de datos de PBMC?
:::
::::

::: {.callout-tip icon="false" collapse="true"}
### RESPUESTA

Pares de alias comunes: **MS4A1/CD20 (células B), NCAM1/CD56 (NK), FCGR3A/CD16 (NK y monocitos no clásicos), ITGAX/CD11c (DC, mono), ITGAM/CD11b (mieloide), PTPRC/CD45 (pan-inmune), IL3RA/CD123 (pDC, basófilo), CD3E/CD3, CD8A/CD8a (las mayúsculas importan: RNA en mayúsculas, ADT en minúsculas), FOXP3 (Treg), FCER1A (DC).** Hábito defensivo: mantén una lista de marcadores canónicos de PBMC y ejecuta `%in% rownames(sobj[['RNA']])` al inicio de cada paso de anotación.

DEMOSTRACIÓN EN VIVO:

```{r Question1.8_answer}
canonical <- c("CD3E","CD3D","CD8A","CD4","MS4A1","CD79A","NCAM1",
               "FCGR3A","CD14","LYZ","FOXP3","FCER1A","KLRD1")
data.frame(marker = canonical,
           present = canonical %in% rownames(sobj[["RNA"]]))
# Check aliases for missing ones:
aliases <- c(MS4A1="CD20", NCAM1="CD56", FCGR3A="CD16")
```
:::

## **Bloque 2 - Métricas de control de calidad (RNA)** {#sec-block2}

::: content-box-gray
**Objetivo:** Calcular métricas de control de calidad, observar sus distribuciones a través de los donantes, y filtrar células usando umbrales elegidos a partir de los datos, no de un tutorial.
:::

### Paso 2.1 - Calcular métricas de control de calidad

- La fracción mitocondrial (`percent.mt`) es un indicador de muerte/estrés celular.
- La fracción ribosomal (`percent.ribo`) señala células dominadas por transcritos de mantenimiento (housekeeping).

```{r Step2.1}
sobj[["percent.mt"]]   <- PercentageFeatureSet(sobj, pattern = "^MT-")
sobj[["percent.ribo"]] <- PercentageFeatureSet(sobj, pattern = "^RP[SL]")

summary(sobj@meta.data[, c("nFeature_RNA", "nCount_RNA", "percent.mt")])
```

```{r}
head(sobj@meta.data, 10)
```

### Paso 2.2 \| Verificación de sanidad: ¿se calculó realmente percent.mt?

- `percent.mt` depende completamente de que el patrón '\^MT-' coincida con nombres de genes reales.

Vale la pena confirmar esto explícitamente en lugar de asumir que funcionó: un prefijo `MT-` renombrado o ausente (que es exactamente lo que simula el objeto inyectado) devuelve `percent.mt = 0` para cada célula, y cualquier filtro basado en él entonces no hace nada o rechaza todas las células.

```{r Step2.2}
mt_genes <- grep("^MT-", rownames(sobj), value = TRUE)
cat("Genes matching '^MT-':", length(mt_genes), "\n")
if (length(mt_genes) > 0) print(mt_genes)

cat("\nAre rownames symbols or Ensembl IDs? First 5 rownames:\n")
print(head(rownames(sobj), 5))

cat("\nmax(percent.mt):", round(max(sobj$percent.mt), 4), "\n")
if (max(sobj$percent.mt) == 0) {
  cat("\nWARNING: percent.mt is 0 for all cells. The '^MT-' pattern matched\n")
  cat("no genes. Do NOT filter on percent.mt here: it is uninformative in\n")
  cat("this panel. Report this limitation; do not claim an mt-based QC.\n")
} else {
  cat("MT- pattern matched", length(mt_genes), "genes. percent.mt is usable.\n")
}
```

:::: question
::: {.callout-tip icon="false"}
## PREGUNTA 2.2

Si max(percent.mt) es 0 en todas las células, ¿cuáles son las dos posibles explicaciones, y cómo las distingues?
:::
::::

::: {.callout-tip icon="false" collapse="true"}
### RESPUESTA

Explicación 1 (casi siempre): el patrón MT- no coincidió con ningún gen porque los símbolos mitocondriales usan un prefijo diferente (`mt-, Mt-, MTX, o una referencia no humana`). Diagnóstico: `grep('^MT-', rownames(sobj))` devuelve `character(0)`. Inspecciona `head(rownames(sobj))` y busca el prefijo real. Explicación 2 (poco plausible): las células se filtraron previamente de forma tan agresiva que no queda ningún transcrito MT. La discrepancia de patrón es el caso realista. El conjunto de datos inyectado renombra los genes `MT-` a `MTX-` para provocar exactamente este fallo.

DEMOSTRACIÓN EN VIVO:

```{r}
grep("^MT-", rownames(sobj), value = TRUE)
grep("^mt-", rownames(sobj), value = TRUE)
grep("^MTX", rownames(sobj), value = TRUE)
head(rownames(sobj), 20)
summary(sobj$percent.mt)
```
:::

### Paso 2.3 - Visualizar las distribuciones de control de calidad {#sec-step2.3}

```{r}
VlnPlot(sobj,
        features = c("nFeature_RNA", "nCount_RNA", "percent.mt"),
        ncol = 3, pt.size = 0.05, alpha = 0.3)

p1 <- FeatureScatter(sobj, "nCount_RNA", "nFeature_RNA") +
  ggtitle("Counts vs genes detected") +
  theme(plot.title = element_text(size = 10))
p2 <- FeatureScatter(sobj, "nCount_RNA", "percent.mt") +
  ggtitle("Counts vs mitochondrial %") +
  theme(plot.title = element_text(size = 10))
p1 | p2
```

### Paso 2.4 - Detección de valores atípicos (outliers)

Las células que tienen un `nFeature` alto en relación con `nCount` podrían ser doublets.

- `nCount` bajo con `nFeature` bajo = gota vacía (empty droplet).
- `percent.mt` alto por sí solo = célula estresada/moribunda.

Células que son potenciales valores atípicos: `nFeature` \> 2 DE por encima de la media

```{r}
mean_feat <- mean(sobj$nFeature_RNA)
sd_feat   <- sd(sobj$nFeature_RNA)
high_feat <- sum(sobj$nFeature_RNA > mean_feat + 2 * sd_feat)
cat("Cells with nFeature > mean + 2 SD (potential doublets):",
    high_feat, "\n")
```

Células con mt alto: \> percentil 95

```{r}
mt_95 <- quantile(sobj$percent.mt, 0.95)
high_mt <- sum(sobj$percent.mt > mt_95)
cat("Cells with percent.mt > 95th percentile:", high_mt, "\n")
```

Los dos conteos anteriores son fáciles de calcular y fáciles de malinterpretar: un conteo por sí solo no muestra si las células marcadas forman un grupo claro y separable, o si el umbral cortó a través del medio de una distribución continua. Marca ambas categorías en los metadatos y grafícalas directamente contra los mismos ejes usados en el **Paso 2.3** (@sec-step2.3), para que los valores atípicos sean visibles como puntos, no solo como un número.

```{r}
sobj$outlier_flag <- "normal"
sobj$outlier_flag[sobj$nFeature_RNA > mean_feat + 2 * sd_feat] <- "high nFeature (possible doublet)"
sobj$outlier_flag[sobj$percent.mt > mt_95]                     <- "high percent.mt (stressed/dying)"
sobj$outlier_flag <- factor(sobj$outlier_flag,
                            levels = c("normal", "high nFeature (possible doublet)",
                                       "high percent.mt (stressed/dying)"))

p_out1 <- FeatureScatter(sobj, "nCount_RNA", "nFeature_RNA", group.by = "outlier_flag") +
  ggtitle("Outlier flags on counts vs genes detected") +
  theme(legend.position = "bottom", legend.text = element_text(size = 7))

p_out2 <- FeatureScatter(sobj, "nCount_RNA", "percent.mt", group.by = "outlier_flag") +
  ggtitle("Outlier flags on counts vs mitochondrial %") +
  theme(legend.position = "bottom", legend.text = element_text(size = 7))

p_out1 | p_out2
```

:::: question
::: {.callout-tip icon="false"}
## PREGUNTA 2.4

Observando los dos gráficos, ¿las células con `nFeature` alto y las células con `percent.mt` alto ocupan regiones distintas, o algunas células califican como ambas? ¿Qué sería probablemente una célula marcada en ambos ejes?
:::
::::

::: {.callout-tip icon="false" collapse="true"}
### RESPUESTA

En la mayoría de las ejecuciones, los dos grupos marcados son en gran parte distintos: los valores atípicos de nFeature alto se agrupan hacia el lado derecho del gráfico `nCount-vs-nFeature` (más genes detectados que la mayoría de las células con un conteo de UMI similar), mientras que los valores atípicos de `percent.mt` alto se agrupan en la región superior del gráfico `nCount-vs-percent.mt` sin importar el nFeature. Se espera algo de superposición y es el caso más informativo: una célula marcada en ambos ejes (`nFeature alto Y percent.mt alto`) es la más difícil de interpretar a partir de una sola métrica. Podría ser un doublet que también resulta estar estresado, o podrían ser dos problemas técnicos no relacionados que coinciden en la misma célula. La medida práctica no es tratar de asignar una sola causa; marca la célula como de baja confianza y deja que los pasos posteriores (puntuación de doublets en el **Bloque 3**, confianza de anotación en el **Bloque 5**, @sec-block5) tomen la decisión final con más evidencia.

DEMOSTRACIÓN EN VIVO:

```{r}
table(sobj$outlier_flag)
# Cells flagged on both definitions (recompute the masks to check overlap):
both <- (sobj$nFeature_RNA > mean_feat + 2*sd_feat) & (sobj$percent.mt > mt_95)
sum(both)
```
:::

Distribución por condición: ¿está elevado el %mt en COVID-19?

```{r}
cat("\nMedian percent.mt by condition:\n")
sobj@meta.data %>%
  group_by(condition) %>%
  summarise(median_mt = round(median(percent.mt), 2),
            mean_mt   = round(mean(percent.mt),   2),
            .groups   = "drop") %>%
  print()
```

### Paso 2.5 - Filtro incorrecto: umbrales de tutorial aplicados a ciegas

Los umbrales estándar de tutorial (`nFeature > 200 & < 6000, percent.mt < 5%`) se heredan de experimentos 10x completos con \~33,000 genes. Este conjunto de datos es un subconjunto de 500 genes con fines didácticos. Aplicar los umbrales del tutorial elimina todas las células.

```{r}
# >>> DELIBERATE ERROR - read the message, then continue. <<<
try({
  sobj_filt <- subset(
    sobj,
    subset = nFeature_RNA > 200 &
             nFeature_RNA < 5000 &
             percent.mt   < 20
  )
})
```

::: {.callout-important icon="false"}
"No cells found" es el resultado canónico de copiar umbrales de un tutorial sin verificar la distribución de tus propios datos. El umbral `nFeature_RNA > 200` se calibró para un transcriptoma de \~33,000 genes donde las células típicamente detectan 2,000-3,000 genes. En un panel de 500 genes, la mayoría de las células detectan entre 50 y 150 genes. El filtro elimina cada una de las células.
:::

:::: question
::: {.callout-tip icon="false"}
## PREGUNTA 2.5

¿Cuál de los tres parámetros de filtro anteriores es el más incorrecto para este conjunto de datos de 500 genes, y qué valor probarías primero? Ejecuta `quantile(sobj$nFeature_RNA, c(0.05, 0.95))` para ver el rango real antes de proponer un número.
:::
::::

::: {.callout-tip icon="false" collapse="true"}
### RESPUESTA

`nFeature_RNA > 200` es el más incorrecto. El valor del tutorial 200 se calibró para \~33,000 características donde las células detectan 2,000-3,000 genes; aquí el panel de 500 genes produce entre 50 y 150 detectados por célula, así que un piso de 200 elimina esencialmente todas las células. Un umbral inicial razonable aquí es el percentil 5 de `nFeature_RNA`, típicamente cerca de 30-50. `nFeature_RNA < 6000` es técnicamente correcto porque ninguna célula tiene cerca de 6000 características en un panel de 500 genes; simplemente no hace nada. `percent.mt < 5` es límite; el efecto depende de si el patrón MT coincidió.

DEMOSTRACIÓN EN VIVO:

```{r}
quantile(sobj$nFeature_RNA, c(0.05, 0.50, 0.95))
summary(sobj$nFeature_RNA)
lo <- quantile(sobj$nFeature_RNA, 0.05)
hi <- quantile(sobj$nFeature_RNA, 0.95)
subset(sobj, subset = nFeature_RNA >= lo & nFeature_RNA <= hi)
```
:::

Una primera estimación razonable para este panel: `nFeature_RNA > 50`. Pruébalo y observa cuántas células sobreviven, antes de pasar a los umbrales totalmente basados en datos en los **Pasos 2.6 y 2.7** (@sec-step2.6, @sec-step2.7).

```{r}
n_above_50 <- sum(sobj$nFeature_RNA > 50)
cat("Cells with nFeature_RNA > 50:", n_above_50,
    sprintf("(%.1f%% of total)\n", 100 * n_above_50 / ncol(sobj)))
```

### Paso 2.6 - Comparar umbrales de tutorial vs basados en datos {#sec-step2.6}

```{r}
cat("--- Published thresholds (full 10x, 33k genes) ---\n")
cat("  nFeature_RNA > 200   removes empty droplets\n")
cat("  nFeature_RNA < 5000  removes likely doublets\n")
cat("  percent.mt   < 20%   removes dead/stressed cells\n\n")

cat("--- This dataset (500 genes) ---\n")
print(round(quantile(sobj$nFeature_RNA,
      probs = c(0.01, 0.05, 0.25, 0.5, 0.75, 0.95, 0.99))))

cat("\n--- Data-driven thresholds ---\n")
min_features <- max(10, round(quantile(sobj$nFeature_RNA, 0.02)))
max_features <- round(quantile(sobj$nFeature_RNA, 0.98))
max_mt       <- round(quantile(sobj$percent.mt,   0.95), 1)

cat("  nFeature_RNA > ", min_features, "  (same intent: empty droplets)\n")
cat("  nFeature_RNA < ", max_features, " (same intent: doublets)\n")
cat("  percent.mt   < ", max_mt, "%  (same intent: dead cells)\n")
```

### Paso 2.7 - Aplicar umbrales basados en datos {#sec-step2.7}

```{r}
cat("Cells before filtering:", ncol(sobj), "\n")

sobj_filt <- tryCatch(
  subset(
    sobj,
    subset = nFeature_RNA > min_features &
             nFeature_RNA < max_features &
             percent.mt   < max_mt
  ),
  error = function(e) {
    cat("\nsubset() failed:", conditionMessage(e), "\n")
    cat("This means the three thresholds together match zero cells.\n")
    cat("Check each threshold individually before combining them:\n")
    cat("  > min_features:", sum(sobj$nFeature_RNA > min_features), "cells\n")
    cat("  < max_features:", sum(sobj$nFeature_RNA < max_features), "cells\n")
    cat("  < max_mt      :", sum(sobj$percent.mt   < max_mt),       "cells\n")
    stop(e)
  }
)

cat("Cells after filtering :", ncol(sobj_filt), "\n")
cat("Cells removed         :", ncol(sobj) - ncol(sobj_filt), "\n")
cat("Retention rate        :",
    round(ncol(sobj_filt) / ncol(sobj) * 100, 1), "%\n")

if (ncol(sobj_filt) < 500) {
  cat("\nWARNING: fewer than 500 cells remaining.\n")
  cat("Options: relax max_mt or lower min_features,\n")
  cat("or request pre-filtered matrices from GEO.\n")
} else {
  cat("\nCell count adequate for downstream analysis.\n")
}
```

:::: question
::: {.callout-tip icon="false"}
## PREGUNTA 2.7

¿Cómo cambiarían tus umbrales si el conjunto de datos tuviera \~33,000 genes en lugar de 500?
:::
::::

::: {.callout-tip icon="false" collapse="true"}
### RESPUESTA

Los umbrales sobre los conteos de características detectadas escalan de forma aproximadamente lineal con el espacio de características, pero los umbrales sobre métricas de calidad (`percent.mt, percent.ribo`) no lo hacen. Para 33,000 genes: `nFeature_RNA` inferior 200-500, superior 5,000-8,000; `nCount_RNA` superior en decenas de miles. percent.mt es independiente del número de características (es una fracción de UMIs), así que un límite superior de 10-20% está `determinado por el tejido`, no `por el tamaño`. Siempre inspecciona la distribución antes de fijar cualquier número.

DEMOSTRACIÓN EN VIVO:

```{r}
p1 <- VlnPlot(sobj, "nFeature_RNA", group.by="donor_id") + ggtitle("500-gene panel")
print(p1)
```
:::

### Paso 2.8 - Fallo silencioso: percent.mt como fracción vs como porcentaje

Un **fallo silencioso** común: alguien copió un umbral de un tutorial que usaba percent.mt expresado como `FRACCIÓN (0 a 1)`, pero `Seurat` devuelve `percent.mt` como `PORCENTAJE (0 a 100)`. El filtro parece correcto y se ejecuta sin error, pero elimina casi todas las células.

```{r}
# >>> DELIBERATE ERROR - read the message, then continue. <<<
try({
  # This filter expects 5 percent (i.e. percent.mt < 5). Written as 0.05 it
  # means "less than 0.05 percent", which removes almost everything.
  sobj_fraction <- subset(sobj, subset = percent.mt < 0.05)
  cat("Cells passing 'percent.mt < 0.05' filter :", ncol(sobj_fraction), "\n")
})

cat("Compare to the correct threshold (percent.mt < 5):\n")
sobj_pct <- subset(sobj, subset = percent.mt < 5)
cat("Cells passing 'percent.mt < 5' filter    :", ncol(sobj_pct), "\n")
```

:::: question
::: {.callout-tip icon="false"}
## PREGUNTA 2.8

¿La distribución de percent.mt de tu conjunto de datos se parece más a una fracción o a un porcentaje? Ejecuta `summary(sobj$percent.mt)` para confirmar y recuerda esta trampa al leer código de otros grupos.
:::
::::

::: {.callout-tip icon="false" collapse="true"}
### RESPUESTA

Es un porcentaje. `PercentageFeatureSet` devuelve valores en una escala de 0-100. Un conjunto de datos PBMC real típicamente se sitúa entre 0 y 15 por ciento mitocondrial. Si ves valores entre 0 y 1, estás viendo una codificación de fracción (alguien dividió entre 100), y cualquier umbral expresado como porcentaje será incorrecto. Diagnóstico: `summary(sobj$percent.mt)` - si el máximo es menor a 1, es una fracción; de lo contrario, es un porcentaje.

DEMOSTRACIÓN EN VIVO:

```{r}
summary(sobj$percent.mt)
```
:::

### Paso 2.9 - Encuentra el error

Lee el código a continuación **CUIDADOSAMENTE** antes de ejecutarlo. ¿Qué tiene de incorrecto?

Escribe tu respuesta como un comentario en la siguiente línea.

```{r}
covid_cells <- subset(sobj_filt, subset = condition == "COVID")
```

Tu respuesta:

REVELAR: el valor de condición en este conjunto de datos es "COVID19", no "COVID". - `subset()` devuelve cero células sin ningún error. Siempre inspecciona los valores únicos de una columna categórica antes de subconjuntar sobre ella.

```{r}
cat("Unique values of condition in this dataset:\n")
print(unique(sobj_filt$condition))
```

::: callout-tip
## Consejo

**Hábito:** imprime `unique()` de una columna factor o character antes de referenciar cualquier valor específico en `subset()` o `filter()`.
:::

## **Bloque 3 - Detección de doublets** {#sec-block3}

::: content-box-gray
**Objetivo:** Identificar y eliminar doublets técnicos que sobreviven a los umbrales de control de calidad. + `scDblFinder` simula doublets artificiales y puntúa cada célula real contra ellos. El resultado es una etiqueta de clase de doublet y una puntuación numérica por célula.
:::

### Paso 3.1 - Ejecutar `scDblFinder`

```{r, message=FALSE, warning=FALSE}
library(scDblFinder)
```

Ambos paquetes ya están cargados desde el **Bloque 0**; no es necesario volver a llamar `library()`.

- `scDblFinder` llama a xgboost internamente; las versiones recientes de xgboost emiten advertencias de obsolescencia no relacionadas con nuestro análisis. Envuelve la llamada para mantener la consola enfocada en el resultado real.

```{r}
set.seed(42)
sce <- SingleCellExperiment(
  assays = list(counts = LayerData(sobj_filt, assay = "RNA", layer = "counts"))
)
sce <- suppressWarnings(scDblFinder(sce))

sobj_filt$scDblFinder.class <- sce$scDblFinder.class
sobj_filt$scDblFinder.score <- sce$scDblFinder.score

cat("Doublet classification:\n")
print(table(sobj_filt$scDblFinder.class))
cat("\nDoublet rate:",
    round(mean(sobj_filt$scDblFinder.class == "doublet") * 100, 1), "%\n")
```

### Paso 3.2 - ¿Dónde se ubican los doublets marcados en el gráfico de dispersión de QC?

```{r}
df <- sobj_filt@meta.data
p1 <- ggplot(df, aes(nCount_RNA, nFeature_RNA, color = scDblFinder.class)) +
  geom_point(alpha = 0.5, size = 0.7) +
  scale_color_manual(values = c("singlet" = "grey70", "doublet" = "#991b1b")) +
  labs(title = "Doublets sit on the high diagonal", color = NULL) +
  theme_classic(base_size = 11)

p2 <- ggplot(df, aes(scDblFinder.class, nFeature_RNA, fill = scDblFinder.class)) +
  geom_violin(alpha = 0.7) +
  scale_fill_manual(values = c("singlet" = "grey70", "doublet" = "#991b1b")) +
  labs(title = "Genes detected per class", x = NULL) +
  theme_classic(base_size = 11) + theme(legend.position = "none")

p1 | p2
```

:::: question
::: {.callout-tip icon="false"}
## PREGUNTA 3.2

¿Por qué se espera que los doublets NO se ubiquen todos en la parte más alta de `nCount_RNA`? ¿Qué implica esto sobre usar únicamente umbrales de `nCount` para eliminar doublets?
:::
::::

::: {.callout-tip icon="false" collapse="true"}
### RESPUESTA

Un doublet de dos células similares (dos células T CD4, dos monocitos) tiene aproximadamente el mismo contenido transcripcional que una célula, solo con mayor captura; dependiendo de la eficiencia de captura y la preparación de la biblioteca, su `nCount` puede ubicarse en cualquier lugar dentro de la distribución de singletes. Los doublets fáciles de detectar son heterotípicos (T + monocito, B + DC) porque tienen transcriptomas híbridos. Los doublets difíciles de detectar son homotípicos. Los umbrales de `nCount` solo capturan la cola muy alta. `scDblFinder` captura los híbridos transcripcionales que los umbrales pasan por alto. Implicación: el filtrado por nCount es necesario pero no suficiente.

DEMOSTRACIÓN EN VIVO:

```{r}
sobj_filt$is_dbl <- sce$scDblFinder.class == "doublet"
FeatureScatter(sobj_filt, "nCount_RNA", "nFeature_RNA", group.by = "is_dbl")
```

GRÁFICO / SALIDA: `FeatureScatter()` coloreado por clase de doublet; los doublets se distribuyen por toda la nube, no solo en la parte superior
:::

### Paso 3.3 - Eliminar doublets

```{r}
cat("Cells before doublet removal:", ncol(sobj_filt), "\n")
sobj_filt <- subset(sobj_filt, subset = scDblFinder.class == "singlet")
cat("Cells after doublet removal :", ncol(sobj_filt), "\n")
```

### Paso 3.4 - Reinspeccionar el objeto después del control de calidad y la eliminación de doublets

Después de cada paso que modifica el objeto, confirma qué tienes ahora. Los errores silenciosos solo salen a la luz cuando el objeto se reinspecciona, no cuando se vuelve a usar.

```{r}
cat("Object after QC + doublet removal:\n")
print(sobj_filt)
cat("\nCells lost   :", ncol(sobj) - ncol(sobj_filt), "\n")
cat("Cells kept   :", ncol(sobj_filt), "\n")
cat("Median genes :", median(sobj_filt$nFeature_RNA), "\n")
cat("Median UMIs  :", median(sobj_filt$nCount_RNA), "\n")
```

Dos vistas de la misma eliminación: el cambio general en la distribución, y el desglose por donante. Un filtro que parece razonable en conjunto todavía puede eliminar casi por completo a un donante; el gráfico de barras por donante es lo que detecta esto antes de que se convierta en una sorpresa en pasos posteriores.

```{r}
before_after <- bind_rows(
  data.frame(nFeature_RNA = sobj$nFeature_RNA, stage = "Before filtering"),
  data.frame(nFeature_RNA = sobj_filt$nFeature_RNA, stage = "After filtering")
)
before_after$stage <- factor(before_after$stage,
                             levels = c("Before filtering", "After filtering"))

p_before_after <- ggplot(before_after, aes(x = nFeature_RNA, fill = stage)) +
  geom_histogram(bins = 40, alpha = 0.7, position = "identity") +
  labs(title = "nFeature_RNA distribution before vs after filtering",
       x = "nFeature_RNA", y = "Cell count", fill = NULL) +
  theme_classic(base_size = 11)

cell_counts <- data.frame(
  donor_id  = c(sobj$donor_id, sobj_filt$donor_id),
  condition = c(sobj$condition, sobj_filt$condition),
  stage     = rep(c("Before", "After"), c(ncol(sobj), ncol(sobj_filt)))
) %>%
  dplyr::count(donor_id, condition, stage) %>%
  dplyr::mutate(stage = factor(stage, levels = c("Before", "After")))

p_donor_counts <- ggplot(cell_counts, aes(x = donor_id, y = n, fill = stage)) +
  geom_bar(stat = "identity", position = "dodge") +
  facet_wrap(~condition, scales = "free_x") +
  labs(title = "Cell count per donor, before vs after QC and doublet removal",
       x = NULL, y = "Cells", fill = NULL) +
  theme_classic(base_size = 11) +
  theme(axis.text.x = element_text(angle = 45, hjust = 1))

p_before_after
p_donor_counts
```

:::: question
::: {.callout-tip icon="false"}
## PREGUNTA 3.4

Observa el gráfico de barras por donante. ¿Algún donante en particular perdió una fracción de células mucho mayor que los demás? Si es así, ¿es eso una variación de control de calidad a nivel de donante, o una señal de que los umbrales del filtro se ajustaron en torno a la mayoría de los donantes a costa de un valor atípico?
:::
::::

::: {.callout-tip icon="false" collapse="true"}
### RESPUESTA

Compara la altura antes/después para cada donante en lugar de la tasa de retención general. Un donante que pierde una fracción notablemente mayor que el resto merece una segunda mirada antes de continuar: podría ser variación genuina biológica o técnica a nivel de donante (un donante con calidad de RNA sistemáticamente menor, más células moribundas, o un lote de procesamiento diferente), o podría significar que los umbrales basados en datos del **Paso 2.7** (@sec-step2.7), calculados con todos los donantes agrupados, caen en un rango que penaliza desproporcionadamente la distribución de un donante. La solución es la misma en cualquier caso: si la pérdida de un donante parece extrema, calcula los umbrales por donante y compara, en lugar de asumir que un único umbral global sirve por igual a todos los donantes. Perder silenciosamente la mayoría de las células de un donante cambia lo que realmente mide cada comparación posterior (por condición, por severidad).

DEMOSTRACIÓN EN VIVO:

```{r}
cell_counts %>% group_by(donor_id) %>%
  summarise(before = sum(n[stage=="Before"]),
            after  = sum(n[stage=="After"]),
            pct_kept = round(100*after/before, 1))
```
:::

## **Bloque 4 - Normalización, reducción de dimensionalidad, clustering (RNA)** {#sec-block4}

::: content-box-gray
**Objetivo:** Llevar el ensayo RNA desde conteos crudos hasta un UMAP agrupado (clustered). La normalización de ADT deliberadamente NO se realiza aquí; pertenece al **Bloque 6** (@sec-block6) donde comienza el flujo de trabajo de CITE-seq. Mantén las modalidades separadas hasta WNN.
:::

### Paso 4.1 - Confirmar que la capa de conteos contiene conteos enteros crudos

Un fallo silencioso común: un objeto llega con la capa de datos copiada en la capa de conteos (ya normalizada logarítmicamente). `NormalizeData` entonces se ejecuta sobre valores ya normalizados. La corrección debe hacerse aquí, antes de cualquier llamada de normalización.

```{r}
raw <- LayerData(sobj_filt, assay = "RNA", layer = "counts")
vals <- raw@x  # non-zero values
cat("Min non-zero count :", round(min(vals), 4), "\n")
cat("Max count          :", round(max(vals), 2), "\n")
cat("All integers?      :", all(vals == round(vals)), "\n")
if (!all(vals == round(vals))) {
  cat("\nWARNING: counts layer contains non-integer values.\n")
  cat("This is not raw counts. Do NOT run NormalizeData on it.\n")
  cat("Obtain the original count matrix before continuing.\n")
} else {
  cat("\nCounts layer looks like raw counts. Safe to normalize.\n")
}
```

```{r}
# >>> DELIBERATE ERROR - read the message, then continue. <<<
# What does this check look like on a CORRUPTED counts layer?
# Simulate: a well-meaning collaborator copied the data layer back into counts
# "for consistency". Run the integrity check on that simulated layer and
# compare with the real one above.
try({
  # Build a fake assay where counts holds log-normalized values
  fake_data   <- LayerData(sobj_filt, assay = "RNA", layer = "counts")
  fake_data@x <- log1p(fake_data@x / 1e4)  # roughly what LogNormalize produces
  fake_assay  <- CreateAssay5Object(counts = fake_data)
  fake_vals   <- LayerData(fake_assay, layer = "counts")@x

  cat("\n--- Integrity check on a CORRUPTED counts layer ---\n")
  cat("Min non-zero :", round(min(fake_vals), 4), "\n")
  cat("Max          :", round(max(fake_vals), 4), "\n")
  cat("All integers?:", all(fake_vals == round(fake_vals)), "\n")
  cat("This is what a contaminated counts layer looks like.\n")
  cat("If you see this on a real object, STOP and ask for the raw matrix.\n")
})
```

:::: question
::: {.callout-tip icon="false"}
## PREGUNTA 4.1

Si la verificación de integridad falla en un objeto real heredado, ¿qué le pides al colaborador? ¿Cuál es el mínimo absoluto que necesitas para reiniciar el análisis desde un estado limpio?
:::
::::

::: {.callout-tip icon="false" collapse="true"}
### RESPUESTA

Pide la salida cruda de `CreateSeuratObject()`, O la salida original de 10x Genomics (filtered_feature_bc_matrix), O el `.rds` original guardado antes de que se llamara por primera vez a NormalizeData. Necesidad mínima: la matriz de conteos crudos con nombres de células y características que coincidan con el resto de los metadatos. Todo lo posterior (valores normalizados, PCA, UMAP, clustering, anotación) puede regenerarse. Sin los conteos crudos no puedes verificar ninguna afirmación cuantitativa. Deja explícito: todo proyecto orientado a publicación debe preservar un checkpoint en CreateSeuratObject, antes de cualquier normalización.

DEMOSTRACIÓN EN VIVO:

```{r}
is_integer_counts <- function(layer) {
  v <- layer@x
  is.numeric(v) && all(v >= 0) && all(v == round(v))
}
is_integer_counts(LayerData(sobj_filt, assay="RNA", layer="counts"))
```
:::

### Paso 4.2 - Normalización de RNA: `LogNormalize`

```{r}
sobj_filt <- NormalizeData(
  sobj_filt,
  normalization.method = "LogNormalize",
  scale.factor         = 10000
)
cat("RNA normalized. Layer 'data' now populated.\n")
cat("Layers present:", paste(SafeLayers(sobj_filt[["RNA"]]), collapse = ", "), "\n")
```

Verificar: los valores normalizados logarítmicamente deben ser no negativos

```{r}
data_layer <- LayerData(sobj_filt, assay = "RNA", layer = "data")
cat("Any negative values in RNA data layer:", any(data_layer < 0), "\n")
cat("Max value in RNA data layer          :",
    round(max(data_layer@x), 2), "\n")
```

:::: question
::: {.callout-tip icon="false"}
## PREGUNTA 4.2

¿Por qué se aplica LogNormalize a RNA pero se usa CLR (margin = 2) para ADT? ¿Qué propiedad de cada modalidad impulsa la diferencia?
:::
::::

::: {.callout-tip icon="false" collapse="true"}
### RESPUESTA

RNA: tamaño de biblioteca variable por célula (decenas a decenas de miles de UMIs), conteos de genes fuertemente sesgados a la derecha, muy disperso. `LogNormalize` divide los conteos de cada célula entre su total, multiplica por 10,000, y luego aplica log1p. ADT: la carga de anticuerpos por célula es mucho más uniforme entre células (cada célula recibió la misma mezcla de tinción), las proteínas no son dispersas, y la señal significativa es la abundancia relativa de una proteína frente a otras dentro de la misma célula. CLR (log-ratio centrado) con margin=2 trata los conteos de proteínas de cada célula como una composición y normaliza dentro de la célula, centrando en cero. margin=1 normalizaría entre células por proteína, lo que elimina la señal biológica de qué células tiñen positivo.

DEMOSTRACIÓN EN VIVO:

```{r}
summary(LayerData(sobj_filt, assay="RNA", layer="counts")@x)
summary(LayerData(sobj_filt, assay="ADT", layer="counts")@x)
```

**Nota:** conteos de RNA típicamente 0-200s; conteos de ADT típicamente 0-1000s.
:::

### Paso 4.3 - Genes altamente variables

```{r}
sobj_filt <- FindVariableFeatures(
  sobj_filt,
  selection.method = "vst",
  nfeatures        = 2000
)

top10 <- head(VariableFeatures(sobj_filt), 10)
cat("Top 10 most variable genes:\n")
print(top10)
cat("\nTotal variable features selected:", length(VariableFeatures(sobj_filt)), "\n")
```

- **Desafío: ¿qué fracción de todos los genes se selecciona como variable?**

```{r}
all_genes <- nrow(sobj_filt[["RNA"]])
n_var     <- length(VariableFeatures(sobj_filt))
cat("Variable fraction:", round(n_var / all_genes * 100, 1), "% of all genes\n")
```

### Paso 4.4 - Escalar y ejecutar PCA {#sec-step4.4}

`vars.to.regress` elimina el efecto lineal de percent.mt de cada gen `antes de escalar`. Esto reduce la influencia del estrés/calidad celular sobre los componentes principales.

```{r}
sobj_filt <- ScaleData(
  sobj_filt,
  vars.to.regress = "percent.mt",
  verbose         = FALSE
)

sobj_filt <- RunPCA(sobj_filt, npcs = 30, verbose = FALSE)
```

¿Dónde viven las coordenadas de los PC, ahora que el PCA realmente existe? El **Paso 1.6** (@sec-step1.6) confirmó que las reducciones estaban vacías antes de este punto; aquí están los tres patrones de acceso en la práctica.

```{r}
cat("Reductions now available:", paste(SafeReductions(sobj_filt), collapse = ", "), "\n\n")

cat("Cell embeddings (cells x dims matrix), first 6 cells:\n")
print(head(sobj_filt@reductions$pca@cell.embeddings))

cat("\nSame thing via the recommended accessor:\n")
print(head(Embeddings(sobj_filt, reduction = "pca")))

cat("\nFeature loadings (genes x dims matrix), first 6 genes:\n")
print(head(sobj_filt@reductions$pca@feature.loadings))
```

Inspecciona las cargas (loadings) principales de PC1 y PC2

```{r}
cat("\nTop genes loading on PC1:\n")
print(head(sobj_filt@reductions$pca@feature.loadings[
  order(abs(sobj_filt@reductions$pca@feature.loadings[,1]),
        decreasing = TRUE), 1], 10))
```

:::: question
::: {.callout-tip icon="false"}
## PREGUNTA 4.4c

Heredas un objeto donde Reductions(sobj) lista "pca" y "umap" pero `Layers(sobj[["RNA"]])` muestra solo "counts". La capa data no está. ¿Puedes confiar en el UMAP? ¿Cuál es tu próximo paso?
:::
::::

::: {.callout-tip icon="false" collapse="true"}
### RESPUESTA

No, no puedes confiar en él. El PCA se calculó a partir de la capa data (normalizada logarítmicamente), y el UMAP a partir del PCA. Si la capa data ha sido eliminada, la entrada previa al PCA desapareció, así que no puedes verificar que el PCA usó los valores, la normalización o las características correctas. Las reducciones sin su capa de origen no son verificables. Dos próximos pasos: (1) pedirle al colaborador el objeto antes de que se eliminara la capa data, O (2) volver a ejecutar NormalizeData, FindVariableFeatures, ScaleData, RunPCA a partir de la capa de conteos y comparar tu nuevo PCA con el heredado. Un desacuerdo sustancial significa que el UMAP heredado es sospechoso.

DEMOSTRACIÓN EN VIVO:

```{r}
Reductions(sobj_filt)
Layers(sobj_filt[["RNA"]])
# Recompute and compare:
sobj_check <- NormalizeData(sobj_filt, verbose = FALSE)
sobj_check <- FindVariableFeatures(sobj_check, verbose = FALSE)
sobj_check <- ScaleData(sobj_check, verbose = FALSE)
sobj_check <- RunPCA(sobj_check, npcs = 30, verbose = FALSE)
```

GRÁFICO / SALIDA: UMAPs lado a lado coloreados por cluster si el PCA recalculado está disponible.
:::

El codo es donde agregar más PCs explica poca varianza adicional.

Usa esto para establecer dims en `FindNeighbors` y `RunUMAP`.

```{r}
ElbowPlot(sobj_filt, ndims = 30) +
  geom_vline(xintercept = 20, linetype = "dashed", color = "#991b1b") +
  annotate("text", x = 21, y = 2.5, label = "~20 PCs", hjust = 0,
           color = "#991b1b") +
  ggtitle("Elbow Plot: variance explained per PC")
```

:::: question
::: {.callout-tip icon="false"}
## PREGUNTA 4.4

¿Cómo elegirías el número de PCs en un conjunto de datos real donde el gráfico de codo no tiene una curva pronunciada?
:::
::::

::: {.callout-tip icon="false" collapse="true"}
### RESPUESTA

Combina cuatro señales: (1) varianza acumulada explicada, apuntando a 70-90%; (2) prueba de permutación JackStraw, seleccionar PCs significativos al alfa elegido; (3) estabilidad del clustering entre dimensiones (reejecutar FindClusters en dims=10, 15, 20, 25 y calcular el ARI entre particiones); (4) coherencia biológica: ¿se separan todas las poblaciones esperadas? Reporta la elección y el análisis de sensibilidad, no un número mágico.

DEMOSTRACIÓN EN VIVO:

```{r}
# JackStraw is slow on full data; usable on subsamples for the same conclusion
sobj_filt <- JackStraw(sobj_filt, num.replicate = 50, dims = 25, verbose = FALSE)
sobj_filt <- ScoreJackStraw(sobj_filt, dims = 1:25)
JackStrawPlot(sobj_filt, dims = 1:25)
```

GRÁFICO / SALIDA: JackStrawPlot: los PCs por encima de la diagonal son significativos
:::

### Paso 4.4a - Verificación de sanidad: ¿hicieron HVG y PCA lo que pediste?

- **Fallo silencioso A.** `FindVariableFeatures(nfeatures = 2000)` en un panel de 500 genes devuelve 500 sin ninguna advertencia. El análisis de HVG fue una operación nula (no-op).

```{r}
n_features  <- nrow(sobj_filt[["RNA"]])
n_hvg_asked <- 2000
n_hvg_got   <- length(VariableFeatures(sobj_filt))
cat("Features in assay  :", n_features, "\n")
cat("HVG requested      :", n_hvg_asked, "\n")
cat("HVG returned       :", n_hvg_got, "\n")
if (n_hvg_got < n_hvg_asked) {
  cat(">> nfeatures > total features. HVG is the full panel; the call",
      "selected nothing.\n")
}
```

- **Fallo silencioso B.** RunPCA devuelve el número de PCs que solicitas, incluso cuando solo una fracción lleva señal. Inspecciona la varianza de la cola para detectar PCs muertos.

```{r}
pca_sdev <- sobj_filt@reductions$pca@stdev
pca_var  <- pca_sdev ^ 2
cat("\nVariance explained by last 5 PCs (out of", length(pca_var), "):\n")
print(round(tail(pca_var / sum(pca_var) * 100, 5), 3))
cat("If the tail is below ~0.5 percent each, those PCs are mostly noise.\n")
```

:::: question
::: {.callout-tip icon="false"}
## PREGUNTA 4.4a

¿Cuántos PCs llevan más del 1 por ciento de la varianza total?

La línea de abajo lo calcula; usa el resultado como una cota inferior para dims= más adelante.

```{r Question4.4a}
n_pcs_above_1pct <- sum((pca_var / sum(pca_var)) > 0.01)
cat("\nNumber of PCs with > 1% variance explained:", n_pcs_above_1pct, "\n")
cat("Recommended lower bound for dims=: 1:", n_pcs_above_1pct, sep = "", "\n")
cat("(The elbow plot above gave ~20; this floor confirms or contradicts it.)\n")
```
:::
::::

::: {.callout-tip icon="false" collapse="true"}
### RESPUESTA

Calculado en el script. Típicamente 10-15 PCs llevan \>1% de varianza en este conjunto de datos; el codo da aproximadamente el mismo número. Si difieren por más de un factor de 2, o bien el codo se está leyendo mal o el conjunto de datos tiene una estructura de varianza inusual.

DEMOSTRACIÓN EN VIVO:

```{r}
pca_var <- sobj_filt@reductions$pca@stdev^2
pct <- pca_var / sum(pca_var) * 100
sum(pct > 1)
plot(pct, type="b", xlab="PC", ylab="% variance")
```

GRÁFICO / SALIDA: Gráfico de dispersión de varianza por PC; el punto de aplanamiento es el piso para dims
:::

### Paso 4.4b - Decidir si integrar (Harmony) {#sec-step4.4b}

Antes de agrupar (clustering), pregunta: ¿se separan los donantes en el PCA? Si es así, el UMAP estará dominado por el donante, no por la biología, y el clustering codificará el *lote (batch)*.

```{r}
p_pca_donor <- DimPlot(sobj_filt, reduction = "pca", group.by = "donor_id") +
  ggtitle("PCA by donor")
p_pca_cond  <- DimPlot(sobj_filt, reduction = "pca", group.by = "condition") +
  ggtitle("PCA by condition")
p_pca_donor | p_pca_cond
```

- **Diagnóstico rápido de R\^2:** ¿cuánto de PC1 y PC2 se explica por el donante?

```{r}
pc_coords <- Embeddings(sobj_filt, reduction = "pca")[, 1:2]
for (pc in 1:2) {
  fit <- summary(lm(pc_coords[, pc] ~ sobj_filt$donor_id))
  cat(sprintf("PC%d ~ donor_id R^2: %.3f\n", pc, fit$r.squared))
}
```

::: callout-tip
## Consejo

Regla práctica de decisión: - R\^2 \< 0.10 : efecto de donante mínimo, no se necesita integración - R\^2 0.10 a 0.30: límite, considerar integración si los tipos celulares están mezclados entre donantes - R\^2 \> 0.30 : el donante domina, se recomienda integración

En este conjunto de datos, el efecto de donante está entre bajo y límite, así que el clustering y la anotación a través del **Bloque 5** (@sec-block5) continúan sobre el PCA/UMAP simple sin Harmony.
:::

El **Paso 5.4e** (@sec-step5.4e) ejecuta Harmony de todas formas. Una vez que los tipos celulares están anotados, para construir un panel de comparación lado a lado: ver que Harmony apenas cambia la disposición en datos en los que ya confías es lo que te da confianza al leer la misma comparación en un nuevo conjunto de datos donde aún no conoces la respuesta.

Sintaxis de referencia (paquete harmony actual, método de objeto Seurat):

```{r, eval=FALSE, warning=FALSE}
library(harmony)
# NOT RUN
sobj_harm <- RunHarmony(sobj_filt, group.by.vars = "donor_id",
                          reduction      = "pca",
                           reduction.save = "harmony",
                           verbose        = FALSE)
   DimPlot(sobj_harm, reduction = "harmony", group.by = "donor_id") +
     ggtitle("After Harmony (donor)")
```

En los pasos posteriores `FindNeighbors / RunUMAP`, cambia `reduction = "pca"` a `reduction = "harmony"` (dims permanece igual; Harmony devuelve la misma dimensionalidad que la reducción de entrada).

:::: question
::: {.callout-tip icon="false"}
## PREGUNTA 4.4b

¿A qué R\^2 de donante cambiarías a Harmony en tus propios datos? El bloque anterior ya imprimió el R\^2 para PC1 y PC2; aplica esta regla directamente:

```{r Question4.4b}
r2_pc1 <- summary(lm(pc_coords[, 1] ~ sobj_filt$donor_id))$r.squared
verdict <- if (r2_pc1 < 0.10) {
  "NO integration needed"
} else if (r2_pc1 < 0.30) {
  "BORDERLINE: integrate only if cell types are also separated by donor"
} else {
  "INTEGRATE (Harmony or similar)"
}
cat(sprintf("\nDecision for this dataset: R^2(PC1)= %.3f -> %s\n", r2_pc1, verdict))
cat("\nTrade-off of integration:\n")
cat("  Pro: removes technical donor variance; cell types pool across donors.\n")
cat("  Con: may remove TRUE biological inter-donor variance (e.g., one donor\n")
cat("       genuinely lacks a cell type). Always cross-check post-integration\n")
cat("       that cell type proportions per donor remain plausible.\n")
```
:::
::::

::: {.callout-tip icon="false" collapse="true"}
### RESPUESTA

Umbrales (en el script): R\^2 \< 0.10 = sin integración; 0.10-0.30 = límite, integrar solo si los tipos celulares también están separados por donante; \>0.30 = integrar. Compensación: la integración elimina la varianza técnica de donante para que los tipos celulares se agrupen entre donantes. También elimina la varianza biológica VERDADERA entre donantes: si un donante genuinamente carece de un tipo celular, la integración puede fusionar sus células con células de otros donantes que SÍ lo tienen, ocultando la diferencia. Después de integrar, siempre verifica que las proporciones de tipo celular por donante sigan siendo plausibles. El R\^2 de este conjunto de datos cae en el rango bajo a límite, así que el clustering y la anotación continúan sin Harmony a través del **Bloque 5** (@sec-block5). El **Paso 5.4e** (@sec-step5.4e) ejecuta Harmony de todas formas y el **Paso 5.4f** (@sec-step5.4f) construye una comparación de 4 paneles para que los estudiantes vean directamente si la integración habría cambiado algo, en lugar de tomar el umbral de R\^2 por fe.

DEMOSTRACIÓN EN VIVO:

```{r}
pc_coords <- Embeddings(sobj_filt, "pca")[, 1:5]
sapply(1:5, function(i)
  summary(lm(pc_coords[, i] ~ sobj_filt$donor_id))$r.squared)
```

GRÁFICO / SALIDA: `DimPlot(sobj_filt, reduction='pca', group.by='donor_id')` lado a lado con `group.by='condition'`; ver también la comparación de 4 paneles en el **Paso 5.4f** (@sec-step5.4f).
:::

### Paso 4.4c - Encuentra el error

Lee el código a continuación cuidadosamente. Hay dos cosas incorrectas. Encuéntralas ambas antes de ejecutar nada.

```{r, eval=FALSE}
sobj_filt <- FindNeighbors(sobj_filt, dims = 0:20, verbose = FALSE)
sobj_filt <- RunUMAP(sobj_filt, dims = c(1, 2, 3, 5, 7, 11, 13))
```

Tu respuesta:

**REVELAR:**

1.  `dims = 0:20` incluye el PC 0, que no existe. La indexación de PCA comienza en 1. `FindNeighbors` descartará silenciosamente el 0 o dará error dependiendo de la versión de Seurat. Usa siempre 1:N.
2.  Al pasar `dims` como un vector no contiguo, se omiten PCs intermedios. UMAP se ejecutará pero el resultado representa solo las 7 dimensiones seleccionadas, no la estructura capturada por el codo. Usa siempre un rango contiguo comenzando desde 1.

### Paso 4.5 - `FindNeighbors`: una discrepancia común de dimensiones

RunPCA se llamó con `npcs = 30`. Pasar `dims = 1:50` a `FindNeighbors` solicita 50 PCs que no existen.

```{r}
# >>> DELIBERATE ERROR - read the message, then continue. <<<
try({
  # npcs=30 was used in RunPCA. What happens if we request 50 dims?
  sobj_filt <- FindNeighbors(sobj_filt, dims = 1:50, verbose = FALSE)
})
```

El error ocurre porque el objeto PCA contiene solo 30 componentes. - `dims = 1:50` solicita componentes que no existen. - Causa común: se cambia `npcs` en RunPCA pero las llamadas posteriores no se actualizan.

```{r}
sobj_filt <- FindNeighbors(sobj_filt, dims = 1:20, verbose = FALSE)
```

### Paso 4.6 - Sensibilidad de resolución y clustering final

¿Cuánto cambia el clustering entre la resolución 0.2 y 1.2?

```{r}
res_values <- c(0.2, 0.5, 1.2)
n_clusters <- sapply(res_values, function(r) {
  tmp <- FindClusters(sobj_filt, resolution = r, verbose = FALSE)
  length(unique(tmp$seurat_clusters))
})

cat("Resolution vs number of clusters:\n")
for (i in seq_along(res_values)) {
  cat("  resolution =", res_values[i], "->", n_clusters[i], "clusters\n")
}
cat("\nUsing resolution = 0.5 for the rest of the analysis.\n")

sobj_filt <- FindClusters(sobj_filt, resolution = 0.5, verbose = FALSE)
cat("Clusters found:", length(unique(sobj_filt$seurat_clusters)), "\n")
print(table(sobj_filt$seurat_clusters))
```

:::: question
::: {.callout-tip icon="false"}
## PREGUNTA 4.6

Una resolución más baja da menos clusters, más grandes; una resolución más alta da más clusters, más pequeños. Ninguna es intrínsecamente correcta.

- ¿Qué evidencia usas para defender una resolución elegida?
:::
::::

::: {.callout-tip icon="false" collapse="true"}
### RESPUESTA

Tres cosas: (1) coherencia biológica: cada cluster tiene un perfil de marcadores distinguible, defendible frente a la literatura; (2) estabilidad entre resoluciones cercanas: los clusters no deberían fragmentarse dramáticamente ante una perturbación pequeña; el ARI entre resoluciones 0.4 y 0.6 debería ser alto; (3) sanidad de los pasos posteriores: el número de clusters coincide con las expectativas para el tejido (PBMC con 3,000 células: 8-14 clusters es razonable; 25 es demasiado; 4 es muy pocos). Muestra una visualización estilo clustree a través de un barrido de resoluciones y reporta qué resolución y por qué.

DEMOSTRACIÓN EN VIVO:

```{r}
for (r in c(0.3, 0.5, 0.8, 1.2)) {
  sobj_filt <- FindClusters(sobj_filt, resolution = r, verbose = FALSE)
  cat(sprintf("res=%.1f -> %d clusters\n", r, length(unique(Idents(sobj_filt)))))
}
```

GRÁFICO / SALIDA: Si clustree está instalado: clustree(sobj_filt, prefix='RNA_snn_res.')
:::

### Paso 4.7 - Visualización de UMAP

Tres preguntas para responder inmediatamente después de generar el UMAP:

1.  ¿Las células se agrupan por biología o por donante? (*verificación de efecto de lote*)
2.  ¿Los genes marcadores canónicos se mapean a los clusters esperados?
3.  ¿La condición (Sano vs COVID-19) muestra alguna estructura espacial? `set.seed(42)`

- `umap.method='uwot'` es el valor predeterminado actual pero `Seurat` imprime un aviso único cuando no se indica explícitamente. Establecerlo silencia el aviso.

```{r}
sobj_filt <- RunUMAP(
  sobj_filt,
  dims        = 1:20,
  umap.method = "uwot",
  metric      = "cosine",
  verbose     = FALSE
)

p1 <- DimPlot(sobj_filt, group.by = "seurat_clusters",
              label = TRUE, label.size = 4) +
  NoLegend() + ggtitle("Clusters (resolution = 0.5)")

p2 <- DimPlot(sobj_filt, group.by = "orig.ident") +
  ggtitle("By donor: batch effect?") +
  theme(legend.text = element_text(size = 7))

p1 | p2
```

```{r}
p_cond <- DimPlot(sobj_filt, group.by = "condition",
                  cols = c("Healthy" = "#0d7377", "COVID19" = "#991b1b"),
                  pt.size = 0.5) +
  ggtitle("Healthy vs COVID-19")

p_sev <- DimPlot(sobj_filt, group.by = "severity",
                 pt.size = 0.5) +
  ggtitle("COVID-19 severity") +
  theme(legend.text = element_text(size = 8))

p_cond | p_sev
```

:::: question
::: {.callout-tip icon="false"}
## PREGUNTA 4.7

Si los donantes se separan visiblemente en el UMAP, ¿es efecto de lote o biología? ¿Qué información adicional te ayudaría a decidir?
:::
::::

::: {.callout-tip icon="false" collapse="true"}
### RESPUESTA

No se puede saber solo con el UMAP. Dos verificaciones: (1) ¿los donantes se agrupan dentro de regiones de tipo celular compartidas o forman sus propias regiones? Los mismos tipos celulares en la misma región del UMAP entre donantes = biología esperada; los mismos tipos celulares en regiones DIFERENTES del UMAP por donante = lote (batch). Colorea el UMAP por tipo celular y por donante en el mismo gráfico. (2) Calcula el R\^2 de PC1 contra donor_id (ver 4.4b); si es alto, el lote domina el embedding.

DEMOSTRACIÓN EN VIVO:

```{r}
DimPlot(sobj_filt, reduction="umap", group.by="donor_id") 
DimPlot(sobj_filt, reduction="umap", group.by="singler_label")
```

GRÁFICO / SALIDA: Los UMAPs lado a lado hacen la decisión obvia en la mayoría de los casos.
:::

### Paso 4.8 - Marcadores canónicos de PBMC (RNA)

Coteja la expresión de marcadores con las ubicaciones de los clusters antes de la anotación formal

```{r}
FeaturePlot(sobj_filt,
            features   = c("CD3E", "CD19", "CD14", "NCAM1", "IL7R", "FCGR3A"),
            ncol       = 3,
            min.cutoff = "q05")

DotPlot(sobj_filt,
        features = c("CD3E", "CD4", "CD8A", "CD19", "MS4A1",
                     "CD14", "FCGR3A", "NCAM1", "PPBP"),
        group.by = "seurat_clusters") +
  RotatedAxis() +
  ggtitle("Marker expression by cluster")
```

### Paso 4.9 - Proporciones de clusters entre condiciones

Este es un resultado preliminar. Debe validarse después de la anotación.

```{r}
props <- sobj_filt@meta.data %>%
  group_by(condition, seurat_clusters) %>%
  summarise(n = n(), .groups = "drop") %>%
  group_by(condition) %>%
  mutate(prop = n / sum(n))

ggplot(props, aes(x = condition, y = prop, fill = seurat_clusters)) +
  geom_bar(stat = "identity", width = 0.6) +
  scale_y_continuous(labels = scales::percent_format()) +
  labs(title    = "Cluster proportions: Healthy vs COVID-19",
       subtitle = "Check per-donor before interpreting any group difference",
       x = "Condition", y = "Proportion", fill = "Cluster") +
  theme_classic(base_size = 12)
```

## **Bloque 5 - Anotación de tipos celulares (basada en RNA)** {#sec-block5}

::: content-box-gray
**Objetivo:** asignar etiquetas de tipo celular a partir de una referencia curada (`SingleR` con el Human Primary Cell Atlas), y luego verificar el objeto etiquetado antes de que comience el flujo de trabajo de CITE-seq. La anotación basada únicamente en RNA tiene debilidades conocidas para los subtipos de células T; el **Bloque 6** (@sec-block6) las revisará con proteína.
:::

### Paso 5.1 - Ejecutar `SingleR` contra el Human Primary Cell Atlas

#### **Opción A — Ruta de instalación estándar**

👉 Este flujo de trabajo usa la referencia oficial del **Human Primary Cell Atlas** y es el enfoque confirmatorio recomendado.

```{r, eval=FALSE}
cat("Loading reference (Human Primary Cell Atlas)...\n")
ref     <- celldex::HumanPrimaryCellAtlasData()
rna_mat <- LayerData(sobj_filt, assay = "RNA", layer = "data")

cat("Running SingleR...\n")
singler_res <- SingleR(
  test    = rna_mat,
  test    = rna_mat,
  ref     = ref,
  labels  = ref$label.main,
  BPPARAM = BiocParallel::SerialParam()
)
```

#### **Opción B — Alternativa con archivo RDS pre‑guardado**

Si la instalación de `celldex` u otras dependencias falla:

1.  **Descarga el archivo pre‑generado** Obtén [`singleR.rds`](checkpoints/step5.1/singleR.rds) de los materiales del curso proporcionados.
2.  **Carga el archivo en R:**

```{r}
library(here) # install.packages("here")
singler_res <- readRDS(
  here("checkpoints", "step5.1", "singleR.rds")
)
```

3.  **Usa las etiquetas directamente** Estas etiquetas pueden integrarse en tu pipeline de análisis como un **checkpoint**, permitiéndote continuar sin instalar `celldex`.

👉 Este flujo de trabajo es exploratorio y asegura la reproducibilidad incluso en entornos restringidos (por ejemplo, macOS ARM64 o acceso limitado a internet).

```{r}
cat("\nCell type distribution:\n")
print(sort(table(singler_res$labels), decreasing = TRUE))

cat("\nLow-confidence cells (NA in pruned labels):",
    sum(is.na(singler_res$pruned.labels)), "\n")
```

### Paso 5.2 - Graficar una etiqueta antes de que esté en el objeto {#sec-step5.2}

Olvidar transferir las etiquetas de SingleR al `objeto Seurat` antes de llamar a `DimPlot(group.by = "singler_label")` produce un error opaco. La etiqueta solo existe en el objeto de resultado de `SingleR` hasta que la copias.

```{r}
# >>> DELIBERATE ERROR - read the message, then continue. <<<
try({
  # singler_res is a separate object. Labels must be transferred to sobj_filt first.
  DimPlot(sobj_filt, group.by = "singler_label")
})
```

`singler_label` todavía no existe en `sobj_filt@meta.data`. `singler_res` es un `DataFrame` (clase de Bioconductor). Las etiquetas deben agregarse explícitamente a los metadatos de `Seurat`.

```{r}
sobj_filt$singler_label  <- singler_res$labels
sobj_filt$singler_pruned <- singler_res$pruned.labels
```

Verificar

```{r}
cat("singler_label in metadata:", "singler_label" %in% colnames(sobj_filt@meta.data), "\n")
cat("Distribution:\n")
print(sort(table(sobj_filt$singler_label), decreasing = TRUE))
```

Las células con puntuaciones similares entre múltiples tipos son ambiguas. Una dispersión `amplia = alta` confianza. Dispersión estrecha = baja confianza. `plotScoreHeatmap()` dibuja una fila por cada etiqueta de referencia posible: el catálogo **COMPLETO** de `HumanPrimaryCellAtlasData`, `~37 filas`, sin importar cuántas células se asignaron realmente a cada una. Observa esto antes de que ocurra cualquier limpieza. La mayoría de esas `37 filas` mostrarán casi ninguna señal para cualquier célula en este conjunto de datos; ese desorden visual es la evidencia que motiva la consolidación en el siguiente paso.

```{r}
plotScoreHeatmap(singler_res,
                 main = "SingleR annotation scores: full reference (37 possible labels)")

```

:::: question
::: {.callout-tip icon="false"}
## PREGUNTA 5.2

¿Cuántas de las filas en este mapa de calor muestran alguna señal real (un grupo de células con una celda claramente brillante)? ¿Qué te dice el resto de las filas sobre cuántas de las etiquetas impresas arriba son probablemente ruido?
:::
::::

::: {.callout-tip icon="false" collapse="true"}
### RESPUESTA

En este conjunto de datos, típicamente solo entre 5 y 8 de las aproximadamente 37 filas muestran un bloque brillante claro: una separación limpia donde un grupo-columna de células se ilumina intensamente para esa fila y permanece oscuro para el resto. Esas filas corresponden a las poblaciones celulares reales realmente presentes en PBMC: células T, células B, monocitos, células NK, y algunas otras. Las filas restantes son casi uniformemente tenues en todas las células. Una fila tenue no significa que SingleR cometiera un error; significa que ninguna célula de este conjunto de datos puntuó alto contra esa etiqueta de referencia, lo cual es esperado para etiquetas como Hepatocitos o Neuronas en una muestra de sangre. La lectura práctica: si la fila de una etiqueta en este mapa de calor nunca se ilumina intensamente en ningún lugar, cualquier célula asignada a esa etiqueta por el clasificador crudo es sospechosa, y esa es exactamente la razón por la que aparecieron tantos valores distintos en la 'distribución de tipos celulares' impresa en el **Paso 5.2** (@sec-step5.2). Las filas tenues son la evidencia visual que motiva colapsar las etiquetas de baja frecuencia juntas en el **Paso 5.2b** (@sec-step5.2b), en lugar de confiar en todas ellas como poblaciones igualmente reales.

DEMOSTRACIÓN EN VIVO:

Contar etiquetas distintas con al menos una célula asignada con confianza:

```{r}
label_tab <- sort(table(sobj_filt$singler_label), decreasing = TRUE)
print(label_tab)
```

Compara con cuántas filas se "iluminan" visualmente en el mapa de calor anterior.

GRÁFICO / SALIDA: El plotScoreHeatmap completo del **Paso 5.2** (@sec-step5.2) (37 filas); cuenta cuántas muestran un bloque brillante frente a atenuación uniforme.
:::

### Paso 5.2b - Consolidar a las etiquetas top-N y verificar la plausibilidad de la distribución {#sec-step5.2b}

`HumanPrimaryCellAtlasData` cubre docenas de tipos celulares a través de muchos tejidos. En un panel PBMC de 500 genes, típicamente devuelve más de 20 etiquetas distintas, la mayoría respaldadas por solo un puñado de células (ruido de baja confianza, no poblaciones reales). Graficar todas ellas produce una leyenda ilegible y frustra el propósito de cada comparación posterior.

`singler_label` (detalle completo) se mantiene intacto en los metadatos para los casos en que la etiqueta exacta importa. `singler_label_top` colapsa cada etiqueta fuera de las N más frecuentes en "Other (n small labels)" y es lo que usa por defecto cada gráfico de aquí en adelante. El mismo paso que construye la consolidación también verifica si la distribución subyacente parece una anotación PBMC real, ya que ambas preguntas provienen de la misma tabla.

Lo que decide este paso, y lo que no: esta es una decisión basada en conteos sobre qué **`CATEGORÍAS`** merecen su propio color en un gráfico. Nunca observa un solo gen o la expresión de una sola célula. Una célula etiquetada "T_cell" permanece "T_cell" aquí sin importar si realmente expresa algún marcador de célula T; lo único que cambia es si esa etiqueta obtiene su propio espacio en la leyenda o se pliega en "Other" porque muy pocas células la comparten.

El **Paso 5.4a** (@sec-step5.4a), más adelante, plantea una pregunta diferente sobre esta: dada una etiqueta que sobrevivió a este filtro, ¿la célula individual que la lleva realmente muestra la evidencia de expresión que esa etiqueta implica? Esa es una verificación por célula, basada en marcadores, no por etiqueta, basada en conteos.

El **Paso 5.4c** (@sec-step5.4c) luego construye `singler_label_clean` directamente a partir de `singler_label_top`, agregando solo las células que fallaron la verificación de marcadores del **Paso 5.4a** (@sec-step5.4a) como una nueva categoría "Ambiguous". Los dos pasos no son redundantes: este decide qué mostrar, **Paso 5.4a/5.4c** (@sec-step5.4a / @sec-step5.4c) decide en quién confiar dentro de lo que se muestra.

```{r}
TOP_N_LABELS <- 8

label_tab <- sort(table(sobj_filt$singler_label), decreasing = TRUE)
top_labels <- names(label_tab)[seq_len(min(TOP_N_LABELS, length(label_tab)))]
n_collapsed <- length(label_tab) - length(top_labels)

sobj_filt$singler_label_top <- ifelse(
  sobj_filt$singler_label %in% top_labels,
  sobj_filt$singler_label,
  sprintf("Other (%d small labels)", n_collapsed)
)
sobj_filt$singler_label_top <- factor(
  sobj_filt$singler_label_top,
  levels = c(top_labels, sprintf("Other (%d small labels)", n_collapsed))
)

cat(sprintf("Kept top %d labels, collapsed %d smaller labels into 'Other':\n",
            length(top_labels), n_collapsed))
print(table(sobj_filt$singler_label_top))
```

Reglas prácticas de sanidad para PBMC, verificadas contra la tabla completa (sin colapsar) de etiquetas:

- Se esperan entre 3 y 7 etiquetas dominantes (células T, células B, monocitos, células NK, DC)
- Una etiqueta \> 80% de todas las células: sospechoso (colapso de anotación)
- Más de 15 etiquetas distintas en 3,000 células: referencia demasiado granular
- Cualquier etiqueta no inmune individual \> 5% (por ejemplo, hepatocitos, fibroblastos): referencia incorrecta

```{r}
n_labels <- length(label_tab)
top_prop <- max(label_tab) / sum(label_tab)
cat(sprintf("\nDistinct labels (full table): %d  |  Dominant label proportion: %.1f%%\n",
            n_labels, top_prop * 100))
if (n_labels > 15) cat(">> Many distinct labels. Reference may be too granular for PBMC.\n")
if (top_prop > 0.80) cat(">> One label dominates. Check whether reference matches the tissue.\n")
```

:::: question
::: {.callout-tip icon="false"}
## PREGUNTA 5.2b

Observa las etiquetas colapsadas en "Other" (las filas de `label_tab` más allá del rango 8). ¿Alguna de ellas es biológicamente plausible para PBMC (por ejemplo, "Platelets", "DC") o todas son implausibles (por ejemplo, "Hepatocytes", "Neurons")? ¿Qué harías diferente si una etiqueta plausible fuera colapsada?
:::
::::

::: {.callout-tip icon="false" collapse="true"}
### RESPUESTA

En este conjunto de datos, `HumanPrimaryCellAtlasData` típicamente devuelve más de 20 etiquetas para un panel PBMC de 500 genes. La mayor parte de lo que cae fuera del top 8 es biológicamente implausible para sangre (Hepatocitos, Fibroblastos, Células_endoteliales, Neuronas, Gametocitos, Astrocitos) y refleja ruido de baja confianza de una referencia que cubre muchos tejidos, no una señal específica de PBMC. Algunas etiquetas colapsadas SÍ pueden ser biológicamente plausibles pero raras en esta cohorte (Plaquetas, DC, subconjuntos de Pro-B_cell) - esas son poblaciones minoritarias reales, solo que pequeñas. La consolidación top-N es una ayuda de visualización, no una corrección a la anotación en sí: `singler_label` (sin colapsar) se preserva en los metadatos exactamente por esta razón. Si una población rara plausible importa para tu análisis (por ejemplo, si estás estudiando específicamente plaquetas o DCs), aumenta TOP_N_LABELS, o sigue usando `singler_label` directamente para ese análisis en particular en lugar de `singler_label_top`.

DEMOSTRACIÓN EN VIVO:

Inspecciona lo que cayó en "Other":

```{r}
label_tab <- sort(table(sobj_filt$singler_label), decreasing = TRUE)
print(label_tab[-(1:8)])
```

Aumenta `TOP_N_LABELS` si una población rara plausible está siendo colapsada:

```{r}
TOP_N_LABELS <- 12
```

GRÁFICO / SALIDA: Salida de consola (tabla de etiquetas colapsadas y sus conteos).
:::

### Paso 5.3 - UMAP anotado y el mapa de calor depurado {#sec-step5.3}

```{r}
p_ann <- DimPlot(sobj_filt, group.by = "singler_label_top",
                 label = TRUE, label.size = 3, repel = TRUE) +
  ggtitle("SingleR annotation (top labels)") + NoLegend()

p_cond <- DimPlot(sobj_filt, group.by = "condition",
                  cols = c("Healthy" = "#0d7377", "COVID19" = "#991b1b"),
                  pt.size = 0.4) +
  ggtitle("Condition")

p_ann | p_cond
```

Mismo mapa de calor que el **Paso 5.2** (@sec-step5.2), restringido a las etiquetas que sobrevivieron a la consolidación top-N. Compáralo directamente con la versión completa de 37 filas mostrada anteriormente: esto es lo que se ve "legible" una vez que las etiquetas que no llevaban ninguna señal real fueron dejadas de lado.

```{r}
cat("Labels passed to labels.use:\n")
print(top_labels)

heatmap_result <- tryCatch({
  plotScoreHeatmap(singler_res,
                   labels.use = top_labels,
                   main = "SingleR annotation scores (top labels only; compare to Step 5.2)")
  "filtered"
}, error = function(e) {
  message("labels.use raised an error in this SingleR version: ", conditionMessage(e))
  message("Falling back to the full heatmap.")
  plotScoreHeatmap(singler_res,
                   main = "SingleR annotation scores (wider spread = more confident)")
  "full (fallback)"
})

cat("Heatmap actually drawn:", heatmap_result, "\n")
cat("If this says 'full (fallback)', the plot above is identical to Step 5.2\n")
cat("by design: that is the fallback path, not the filtered version.\n")
```

### Paso 5.4 - Verificar el objeto anotado

Compara el objeto ahora con su estado en @sec-block1 (**Bloque 1**) antes de pasar al flujo de trabajo de CITE-seq.

```{r}
cat("Object after RNA workflow + annotation:\n")
print(sobj_filt)
cat("\nReductions :", paste(SafeReductions(sobj_filt), collapse = ", "), "\n")
cat("Assays     :", paste(SafeAssays(sobj_filt), collapse = ", "), "\n")
cat("New metadata columns vs pre-QC:\n")
print(setdiff(colnames(sobj_filt@meta.data), colnames(sobj@meta.data)))
```

:::: question
::: {.callout-tip icon="false"}
## PREGUNTA 5.4

- ¿Qué slots siguen vacíos / sin cambios en el ensayo ADT?
- ¿Qué te dice eso sobre lo que el **Bloque 6** (@sec-block6) necesita hacer primero?
:::
::::

::: {.callout-tip icon="false" collapse="true"}
### RESPUESTA

ADT aún tiene solo la capa de conteos. Sin capa data (sin normalización), sin `scale.data`, sin `var.features`, sin reducciones que referencien a ADT. El **Bloque 6** (@sec-block6) debe construir el lado de ADT desde cero: `normalizar (CLR margin=2)`, y luego o bien usarlo directamente para gráficos y gating (no se necesita `scale.data`) o ejecutar `RunPCA` sobre los conteos de ADT antes de WNN.

DEMOSTRACIÓN EN VIVO:

```{r}
Layers(sobj_filt[["ADT"]])
Reductions(sobj_filt)
```

GRÁFICO / SALIDA: Salida de consola
:::

### Paso 5.4a - Validación de marcadores canónicos por tipo celular {#sec-step5.4a}

Antes de confiar en una anotación, verifica que el marcador de RNA canónico de cada linaje principal se detecte en una fracción razonable de las células asignadas a ese linaje. La verificación de sanidad de distribución de etiquetas ya se ejecutó en el **Paso 5.2b** (@sec-step5.2b), justo después de que las etiquetas fueron consolidadas; este paso es un tipo diferente de verificación, sobre la evidencia por marcador en lugar de los conteos de etiquetas.

El **Paso 5.2b** (@sec-step5.2b) preguntó "¿cuántas células comparten esta etiqueta, y ese conteo es plausible para PBMC?" Esa es una pregunta sobre etiquetas como categorías: nunca inspeccionó un solo gen. Este paso hace una pregunta diferente: "para una célula que lleva esta etiqueta, ¿su RNA realmente muestra el marcador que esa etiqueta implica?" Esa es una verificación por célula, basada en expresión, ejecutada independientemente de qué tan común o rara fuera la etiqueta. Una etiqueta puede pasar la verificación de frecuencia del **Paso 5.2b** (@sec-step5.2b) (lo suficientemente común como para mantener su propia categoría) y aun así fallar esta (la mayoría de las células que la llevan no expresan el marcador esperado), que es exactamente lo que la tabla de tasas de detección a continuación está construida para detectar. La salida de este paso (`detection_rates`) alimenta el **Paso 5.4c** (@sec-step5.4c), que construye `singler_label_clean` a partir de `singler_label_top` y agrega "Ambiguous" solo para las células que fallaron esta verificación de marcadores, sobre las categorías que el **Paso 5.2b** (@sec-step5.2b) ya decidió que valía la pena mantener.

Mapea los patrones de etiqueta de `SingleR` a marcadores canónicos

```{r}
check_markers <- list(
  "T_cell|T cell" = c("CD3E", "CD3D"),
  "B_cell|B cell" = c("CD79A", "MS4A1"),
  "Monocyte"      = c("CD14", "LYZ"),
  "NK"            = c("NKG7", "GNLY"),
  "DC|Dendritic"  = c("FCER1A")
)

cat(sprintf("\n%-25s %-10s %-12s %s\n", "Label", "Marker", "Cells (n)", "Detection rate"))
cat(sprintf("%-25s %-10s %-12s %s\n",   "-----", "------", "---------", "--------------"))

for (lbl in unique(sobj_filt$singler_label)) {
  for (lbl_pat in names(check_markers)) {
    if (grepl(lbl_pat, lbl, ignore.case = TRUE)) {
      cell_mask <- sobj_filt$singler_label == lbl
      n_cells   <- sum(cell_mask)
      for (mk in check_markers[[lbl_pat]]) {
        if (mk %in% rownames(sobj_filt[["RNA"]])) {
          rna_vec <- FetchData(sobj_filt, vars = mk)[cell_mask, 1]
          rate    <- mean(rna_vec > 0) * 100
          flag    <- if (rate < 25) "LOW (dropout or wrong label)" else "ok"
          cat(sprintf("%-25s %-10s %-12d %.1f%% %s\n",
                      substr(lbl, 1, 25), mk, n_cells, rate, flag))
        }
      }
    }
  }
}
```

:::: question
::: {.callout-tip icon="false"}
## PREGUNTA 5.4a

¿Qué tipo celular anotado tiene la tasa de detección más baja de su marcador canónico? El código de abajo lo encuentra explícitamente.

```{r}
detection_rates <- data.frame(label = character(0), marker = character(0),
                              rate = numeric(0), stringsAsFactors = FALSE)
for (lbl in unique(sobj_filt$singler_label)) {
  for (lbl_pat in names(check_markers)) {
    if (grepl(lbl_pat, lbl, ignore.case = TRUE)) {
      cell_mask <- sobj_filt$singler_label == lbl
      for (mk in check_markers[[lbl_pat]]) {
        if (mk %in% rownames(sobj_filt[["RNA"]])) {
          rna_vec <- FetchData(sobj_filt, vars = mk)[cell_mask, 1]
          detection_rates <- rbind(detection_rates,
            data.frame(label = lbl, marker = mk,
                       rate = mean(rna_vec > 0) * 100,
                       stringsAsFactors = FALSE))
        }
      }
    }
  }
}
if (nrow(detection_rates) > 0) {
  worst <- detection_rates[which.min(detection_rates$rate), ]
  cat(sprintf("\nLowest detection: %s expressing %s at %.1f%%\n",
              worst$label, worst$marker, worst$rate))
  cat("\nDecision rule:\n")
  cat("  rate >= 50%  -> annotation consistent with RNA (no action)\n")
  cat("  rate 25-50%  -> dropout likely (ADT in Block 6 should rescue)\n")
  cat("  rate < 25%   -> suspect misannotation; cross-check with ADT now\n")
}
```
:::
::::

::: {.callout-tip icon="false" collapse="true"}
### RESPUESTA

Calculado en el script. La tasa más baja normalmente aparece para una etiqueta de célula T expresando CD3E o CD3D; el dropout de RNA de CD3E en PBMC suele ser del 30-50%, así que tasas de detección entre 25-50% indican dropout (recuperable en el **Bloque 6** (@sec-block6) vía ADT CD3). Una tasa de detección por debajo del 25% para cualquier marcador es más probable que sea una mala anotación. Umbrales de decisión: \>=50% ok; 25-50% explicado por dropout, verificar con ADT; \<25% sospechoso, revisar la anotación.

DEMOSTRACIÓN EN VIVO:

```{r}
lbl_mask <- sobj_filt$singler_label == "T_cells"
mean(FetchData(sobj_filt, "CD3E")[lbl_mask, 1] > 0) * 100
```

GRÁFICO / SALIDA: Salida de consola
:::

### Paso 5.4c - Marcar etiquetas inconsistentes como Ambiguous {#sec-step5.4c}

Las células cuya tasa de detección de marcador canónico cayó por debajo del 25% en el **Paso 5.4a** (@sec-step5.4a) se marcan, no se eliminan. `singler_label_clean` lleva los mismos valores que `singler_label_top` excepto esas células marcadas, que se convierten en "Ambiguous". Cada columna previa (`singler_label`, `singler_label_top`) permanece intacta.

```{r}
low_conf_labels <- character(0)
if (nrow(detection_rates) > 0) {
  per_label_rate  <- aggregate(rate ~ label, data = detection_rates, FUN = min)
  low_conf_labels <- per_label_rate$label[per_label_rate$rate < 25]
}

sobj_filt$singler_label_clean <- as.character(sobj_filt$singler_label_top)
ambiguous_mask <- sobj_filt$singler_label %in% low_conf_labels
sobj_filt$singler_label_clean[ambiguous_mask] <- "Ambiguous"
sobj_filt$singler_label_clean <- factor(sobj_filt$singler_label_clean)

cat(sprintf("\nLabels flagged Ambiguous (canonical marker detection < 25%%): %d\n",
            length(low_conf_labels)))
if (length(low_conf_labels) > 0) cat(" ", paste(low_conf_labels, collapse = ", "), "\n")
cat(sprintf("Cells marked Ambiguous: %d (%.1f%% of total)\n",
            sum(ambiguous_mask), 100 * mean(ambiguous_mask)))
cat("\nFinal label distribution (singler_label_clean):\n")
print(table(sobj_filt$singler_label_clean))
```

:::: question
::: {.callout-tip icon="false"}
## PREGUNTA 5.4c

Las células marcadas como Ambiguous siguen en sobj_filt y siguen contando para `ncol(sobj_filt)`. ¿Por qué mantenerlas en lugar de eliminarlas directamente? ¿Qué cambiaría silenciosamente en los conteos de células reportados en cada gráfico de aquí en adelante si se eliminaran?
:::
::::

::: {.callout-tip icon="false" collapse="true"}
### RESPUESTA

Mantenerlas preserva un registro honesto de lo que el pipeline de anotación realmente produjo: una fracción real de células no pudo ser tipificada con confianza solo con RNA, y esa fracción es en sí misma informativa (a menudo se reduce una vez que se agrega ADT en el **Bloque 6** (@sec-block6), que es todo el propósito del flujo de trabajo de CITE-seq). Eliminarlas en esta etapa reduciría silenciosamente `ncol(sobj_filt)`, lo cual cambia cada denominador posterior: resúmenes de control de calidad, proporciones por condición, conteos de células por donante, y cualquier cálculo de porcentaje se calcularían sobre una población más pequeña y no documentada. Un lector de un gráfico posterior no tendría forma de saber que se descartaron células aquí a menos que la eliminación se declarara explícitamente cada vez. Marcar y filtrar solo en el paso de graficado (**Paso 5.4d**, @sec-step5.4d) mantiene el conteo de células del objeto significativo durante el resto del script, y la etiqueta Ambiguous en sí se convierte en un resultado digno de reportar (por ejemplo, en el **Bloque 6** (@sec-block6) puedes verificar si ADT resuelve algunas de estas células).

DEMOSTRACIÓN EN VIVO:

```{r}
table(sobj_filt$singler_label_clean == "Ambiguous")
ncol(sobj_filt)  # unchanged regardless of how many cells are Ambiguous
```

GRÁFICO / SALIDA: Salida de consola
:::

### Paso 5.4d - Volver a graficar el UMAP solo con etiquetas confiables {#sec-step5.4d}

Mismo UMAP que el **Paso 5.3** (@sec-step5.3), restringido a las células que NO fueron marcadas como Ambiguous. Las células no se eliminan del objeto; simplemente se excluyen de este gráfico específico mediante un filtrado estilo `cells.highlight` sobre una copia de los metadatos usada para graficar.

```{r}
confident_cells <- colnames(sobj_filt)[sobj_filt$singler_label_clean != "Ambiguous"]
cat(sprintf("Plotting %d / %d cells (%.1f%%) with confident annotation.\n",
            length(confident_cells), ncol(sobj_filt),
            100 * length(confident_cells) / ncol(sobj_filt)))

DimPlot(sobj_filt, cells = confident_cells,
        group.by = "singler_label_clean",
        label = TRUE, label.size = 3, repel = TRUE) +
  ggtitle("Confident annotation only (Ambiguous cells excluded from view)") +
  NoLegend()
```

### Paso 5.4e - Integrar con `Harmony` {#sec-step5.4e}

El **Paso 4.4b** (@sec-step4.4b) encontró que el efecto de donante estaba entre bajo y límite en este conjunto de datos (R\^2 en PC1/PC2), así que la integración no fue necesaria para continuar. La ejecutamos de todas formas aquí para construir el panel de comparación en el **Paso 5.4f** (@sec-step5.4f): con vs sin `Harmony` es un hábito que vale la pena ver en datos que ya entiendes, antes de depender de él en datos que no.

```{r}
library(harmony)
sobj_filt <- RunHarmony(
  sobj_filt,
  group.by.vars  = "donor_id",
  reduction      = "pca",
  dims.use       = 1:20,
  reduction.save = "harmony",
  verbose        = FALSE
)

sobj_filt <- RunUMAP(
  sobj_filt,
  reduction      = "harmony",
  dims           = 1:20,
  reduction.name = "umap.harmony",
  umap.method    = "uwot",
  metric         = "cosine",
  verbose        = FALSE
)

cat("Reductions now available:", paste(SafeReductions(sobj_filt), collapse = ", "), "\n")
```

El **Paso 4.4b** (@sec-step4.4b) calculó el R\^2 de donante sobre el PCA simple antes de que se tomara ninguna decisión. Ahora que Harmony se ha ejecutado, calcula el mismo R\^2 sobre el embedding armonizado y compara directamente: esta es la ganancia o pérdida real de integrar, en las mismas unidades usadas para tomar la decisión original, no solo una impresión visual de un UMAP.

```{r}
pc_coords_pca     <- Embeddings(sobj_filt, reduction = "pca")[, 1:2]
pc_coords_harmony <- Embeddings(sobj_filt, reduction = "harmony")[, 1:2]

r2_comparison <- data.frame(
  dimension = c("PC1", "PC2"),
  r2_before_harmony = sapply(1:2, function(pc)
    summary(lm(pc_coords_pca[, pc] ~ sobj_filt$donor_id))$r.squared),
  r2_after_harmony = sapply(1:2, function(pc)
    summary(lm(pc_coords_harmony[, pc] ~ sobj_filt$donor_id))$r.squared)
)
r2_comparison$change <- r2_comparison$r2_after_harmony - r2_comparison$r2_before_harmony

cat("\nDonor R^2 before vs after Harmony:\n")
print(r2_comparison, row.names = FALSE)
```

Interpretación: un cambio negativo grande significa que Harmony eliminó exitosamente la varianza impulsada por donante de esa dimensión. Un cambio cercano a cero confirma la lectura del **Paso 4.4b** (@sec-step4.4b): había poco efecto de donante que eliminar en primer lugar, así que la integración costó varianza biológica real por esencialmente ninguna ganancia en corrección de lote.

:::: question
::: {.callout-tip icon="false"}
## PREGUNTA 5.4e

¿El cambio en el R\^2 de donante es grande o cercano a cero en este conjunto de datos? ¿Coincide eso con lo que predijo la decisión del **Paso 4.4b** (@sec-step4.4b)? Si ejecutaras esto en un conjunto de datos con R\^2 por encima de 0.30, ¿qué cambio esperarías ver en esta misma tabla?
:::
::::

::: {.callout-tip icon="false" collapse="true"}
### RESPUESTA

En este conjunto de datos, el R\^2 de donante ya era bajo a límite antes de Harmony (**Paso 4.4b**, @sec-step4.4b), así que el cambio después de Harmony también debería ser pequeño: a Harmony le queda poca varianza impulsada por donante que eliminar, que es exactamente lo que predijo la decisión del **Paso 4.4b** (@sec-step4.4b) de omitir la integración. Este es el caso confirmatorio: si el cambio hubiera resultado grande aquí, significaría que la verificación original de R\^2 solo en PC1/PC2 pasó por alto un efecto de donante que vivía en PCs posteriores, y la decisión de no integrar habría sido incorrecta. En un conjunto de datos donde el R\^2 previo a Harmony estaba por encima de 0.30 (efecto de donante dominante), el patrón esperado es una caída grande en el R\^2 después de Harmony (a menudo cayendo hacia 0.05-0.15) en las dimensiones que se le indicó a Harmony corregir, junto con una disposición de tipo celular visiblemente diferente en el panel de comparación: esa combinación es lo que realmente se ve el éxito de la integración en números, no solo en un UMAP que se ve más bonito.

DEMOSTRACIÓN EN VIVO:

```{r}
print(r2_comparison, row.names = FALSE)
```

- Un valor de columna 'change' negativo grande significa que Harmony eliminó señal de donante.
- Un cambio cercano a cero significa que había poca señal de donante que eliminar.

GRÁFICO / SALIDA: La tabla `r2_comparison`; combinar con la comparación de UMAP de 4 paneles en el **Paso 5.4f** (@sec-step5.4f).
:::

### Paso 5.4f - Panel de comparación: UMAP antes/después de la anotación, con/sin `Harmony` {#sec-step5.4f}

Cuatro paneles responden cuatro preguntas diferentes sobre el mismo objeto:

**1. Pre-anotación:** ¿se ven razonables los clusters no supervisados? **2. Post-anotación (sin `Harmony`):** ¿tiene sentido la anotación en el embedding que realmente usaste a través de @sec-block5 (**Bloque 5**, @sec-block5)? **3. Post-anotación, `Harmony`:** ¿cambió la integración qué células están cerca de cuáles otras? **4. Color de donante en el `UMAP de Harmony`:** ¿logró Harmony realmente mezclar a los donantes, o no lo necesitaba (consistente con la decisión del **Paso 4.4b** (@sec-step4.4b))?

```{r}
p1_preannot <- DimPlot(sobj_filt, reduction = "umap", group.by = "seurat_clusters",
                        label = TRUE, label.size = 3) +
  ggtitle("1. Pre-annotation (unsupervised clusters)") + NoLegend()

p2_postannot <- DimPlot(sobj_filt, reduction = "umap", group.by = "singler_label_clean",
                         label = TRUE, label.size = 2.5, repel = TRUE) +
  ggtitle("2. Post-annotation, no Harmony") + NoLegend()

p3_harmony_annot <- DimPlot(sobj_filt, reduction = "umap.harmony", group.by = "singler_label_clean",
                             label = TRUE, label.size = 2.5, repel = TRUE) +
  ggtitle("3. Post-annotation, with Harmony") + NoLegend()

p4_harmony_donor <- DimPlot(sobj_filt, reduction = "umap.harmony", group.by = "donor_id") +
  ggtitle("4. Harmony UMAP by donor")

(p1_preannot | p2_postannot) / (p3_harmony_annot | p4_harmony_donor)
```

:::: question
::: {.callout-tip icon="false"}
## PREGUNTA 5.4f

Compara los paneles 2 y 3. Si la disposición de tipos celulares se ve casi idéntica antes y después de Harmony, ¿qué confirma eso sobre la decisión del **Paso 4.4b** (@sec-step4.4b) de no integrar? Si se ve diferente, ¿en qué panel confiarías para el resto del análisis, y por qué?
:::
::::

::: {.callout-tip icon="false" collapse="true"}
### RESPUESTA

Si los paneles 2 y 3 se ven casi idénticos, eso confirma la lectura del **Paso 4.4b** (@sec-step4.4b) sobre los datos: el efecto de donante en PC1/PC2 ya era bajo (rango R\^2 \< 0.10-0.30), así que Harmony tiene poco trabajo que hacer y converge a esencialmente la misma disposición de tipos celulares. Ese es el resultado esperado y tranquilizador aquí, y el panel 4 (UMAP de Harmony por donante) debería seguir mostrando a los donantes razonablemente mezclados dentro de cada región de tipo celular, igual que antes de la integración. Si los paneles 2 y 3 se vieran claramente diferentes en cambio, eso significaría que el R\^2 de PC1/PC2 del **Paso 4.4b** (@sec-step4.4b) subestimó un efecto de donante que vivía en PCs posteriores, y la decisión correcta sería confiar en el panel integrado con Harmony (3) para el análisis posterior, ya que corrige activamente el lote en lugar de solo medirlo en dos dimensiones. De cualquier manera, el panel de comparación es la verificación que valida (o revierte) una decisión de integración tomada anteriormente a partir de un diagnóstico parcial.

DEMOSTRACIÓN EN VIVO:

Cuantifica la comparación visual en lugar de estimarla a simple vista:

```{r}
table(sobj_filt$singler_label_clean, useNA = "ifany")
```

Compara la composición de clusters antes/después de `Harmony` usando el índice de Rand ajustado si quieres un número en lugar de un gráfico:

```{r}
mclust::adjustedRandIndex(cluster_labels_no_harmony, cluster_labels_harmony)
```

GRÁFICO / SALIDA: El panel de comparación 2x2 en sí (**Paso 5.4f**, @sec-step5.4f) es la respuesta; no se necesita un gráfico separado.
:::

### Paso 5.4g - Marcadores de expresión diferencial por tipo celular anotado {#sec-step5.4g}

Explícito sobre lo que realmente usa esta prueba, ya que el objeto ahora lleva tanto un PCA/UMAP simple como un PCA/UMAP corregido con Harmony del **Paso 5.4e** (@sec-step5.4e):

::: {.callout-tip icon="false"}
### Explicación

- **Assay**: RNA, capa "data" (conteos normalizados logarítmicamente del **Bloque 4**, @sec-block4).
  - Harmony solo toca los embeddings de PCA/UMAP (usados para visualización y clustering); nunca modifica los valores de expresión de RNA que lee `FindAllMarkers`. Ejecutar esto en el objeto armonizado o en el objeto previo a Harmony da resultados idénticos, porque la prueba de DE aquí compara la expresión directamente entre grupos de células, no su posición en ningún embedding.
- **Agrupación**: `singler_label_clean` (**Paso 5.4c**, @sec-step5.4c), células Ambiguous excluidas. No son un grupo biológico coherente, así que probarlas como su propio "cluster" no significaría nada.
- **Filtros**: `only.pos = TRUE` (marcadores, no anti-marcadores), `min.pct` = 0.25 (expresado en al menos el 25% de un grupo), `logfc.threshold` = 0.5 (al menos un cambio de 1.4 veces).
:::

```{r}
DefaultAssay(sobj_filt) <- "RNA"
Idents(sobj_filt) <- "singler_label_clean"

de_markers <- FindAllMarkers(
  subset(sobj_filt, idents = "Ambiguous", invert = TRUE),
  only.pos        = TRUE,
  min.pct         = 0.25,
  logfc.threshold = 0.5,
  verbose         = FALSE
)

TOP_N_MARKERS <- 5
top_markers <- de_markers %>%
  group_by(cluster) %>%
  slice_max(order_by = avg_log2FC, n = TOP_N_MARKERS) %>%
  ungroup()

cat(sprintf("Top %d markers per confident cell type:\n", TOP_N_MARKERS))
print(top_markers[, c("cluster", "gene", "avg_log2FC", "pct.1", "pct.2", "p_val_adj")],
      n = nrow(top_markers))

DotPlot(sobj_filt,
        features = unique(top_markers$gene),
        idents   = setdiff(levels(Idents(sobj_filt)), "Ambiguous"),
        group.by = "singler_label_clean") +
  RotatedAxis() +
  ggtitle(sprintf("Top %d markers per cell type (confident labels only)", TOP_N_MARKERS))
```

:::: question
::: {.callout-tip icon="false"}
## PREGUNTA 5.4g

Elige un tipo celular del DotPlot. ¿Su marcador principal coincide con un marcador canónico que ya conoces para ese linaje (**Paso 1.8**, @sec-step1.8)? Si no, ¿es eso una señal de alerta sobre la anotación, o un hallazgo fuera de la lista canónica que vale la pena investigar más a fondo?
:::
::::

::: {.callout-tip icon="false" collapse="true"}
### RESPUESTA

Para la mayoría de los linajes principales en este conjunto de datos, el marcador de DE principal debería coincidir con un gen canónico de la lista del **Paso 1.8** (@sec-step1.8): CD3D/CD3E para células T, MS4A1/CD79A para células B, CD14/LYZ para monocitos, NKG7/GNLY para células NK. Una coincidencia es tranquilizadora: la evidencia estadística independiente (prueba de DE) concuerda con el conocimiento biológico previo (marcadores canónicos), que es la forma más fuerte de validación disponible sin un ensayo ortogonal. Una discrepancia es más interesante que alarmante por sí sola: primero descarta explicaciones técnicas (¿el gen canónico siquiera está en el panel de 500 genes? Verifica `rownames(sobj_filt[['RNA']]))`, luego considera si el cluster es un subtipo conocido pero menos de libro de texto (por ejemplo, un subconjunto de Treg cuyo marcador principal es FOXP3 en lugar de genes CD3 genéricos) antes de tratarlo como una señal de alerta sobre la anotación en sí.

DEMOSTRACIÓN EN VIVO:

Verifica si un marcador canónico siquiera existe en este panel de 500 genes:

```{r}
canonical_check <- c("CD3D","CD3E","MS4A1","CD79A","CD14","LYZ","NKG7","GNLY")
canonical_check[!canonical_check %in% rownames(sobj_filt[["RNA"]])]
```

Luego compara contra el marcador principal del DotPlot para el tipo celular en cuestión

```{r}
top_markers[top_markers$cluster == "T_cells", ]
```

GRÁFICO / SALIDA: El DotPlot del **Paso 5.4g** (@sec-step5.4g); comparar visualmente contra marcadores canónicos.
:::

### Paso 5.5 - Guardar el checkpoint anotado

```{r, eval=FALSE}
saveRDS(top_markers, "checkpoints/outputs/top_markers.rds")
saveRDS(sobj_filt, "checkpoints/outputs/sobj_preprocessed.rds")
```

```{r}
cat("Checkpoint saved: outputs/sobj_preprocessed.rds\n")
cat("To reload: sobj_filt <- readRDS('outputs/sobj_preprocessed.rds')\n")
```

Mira el UMAP coloreado por condición. ¿Algún cluster aparece exclusiva o predominantemente en donantes con COVID-19? Mira el `DotPlot`: ¿qué clusters podrían ser monocitos según la expresión de *CD14* y *FCGR3A*? Después del descanso, agregamos la capa de proteína para probar estas interpretaciones.

::: callout-tip
## 📌 Nota final para los usuarios

Al final de este paso, puedes **descargar el objeto Seurat preprocesado** para continuar con la siguiente etapa del análisis de CITE‑seq:

👉 Este archivo contiene el **objeto Seurat preprocesado** ([`sobj_preprocessed.rds`](checkpoints/outputs/sobj_preprocessed.rds)) y sirve como punto de partida para el análisis multimodal posterior. Al guardar y compartir este checkpoint, todos los usuarios pueden continuar de manera consistente sin repetir los pasos anteriores.
:::

```{r, message=FALSE, echo=FALSE}
rm(list = ls())
gc()
```
